ACORDAO-COMPLETO-2418745

ACÓRDÃO 2763/2020 ATA 39/2020 - PLENÁRIO

VISTOS, relatados e discutidos estes autos de representação acerca de supostas irregularidades ocorridas nas relações entre o Banco do Brasil e a Fundação Banco do Brasil (FBB) , em que se apreciam embargos de declaração opostos pelas duas entidades contra o Acórdão 2551/2018-TCU-Plenário, bem como as respostas às oitivas franqueadas a ambas instituições mediante a mesma deliberação.
ACORDAM os Ministros do Tribunal de Contas da União, reunidos em Sessão do Plenário, diante das razões expostas pelo Relator, em:
9.1 nos termos do art. 34 da Lei 8.443/1992, conhecer dos embargos de declaração opostos ao Acórdão 2551/2018-TCU-Plenário, para, no mérito, negar-lhes provimento; 
9.2 nos termos do art. 250, inciso II, do Regimento Interno deste Tribunal (RITCU) , determinar ao Banco do Brasil, que, no prazo de 90 (noventa) dias, a contar da ciência, implemente, se ainda não o fez, e apresente a este Tribunal instrumentos formais para regulamentar os repasses de recursos à Fundação Banco do Brasil, com o estabelecimento de metas de aferição periódica e mecanismos de compliance, incluindo procedimentos de fiscalização e controle da execução orçamentária, forma de prestação de contas ao Banco do Brasil e previsão de responsabilização de agentes e cláusulas punitivas à Fundação, em casos injustificados de não atingimento metas, inadimplemento de obrigações ou prática de irregularidades;
9.3 nos termos do art. 250, inciso II, do RITCU, c/c art. 7º, §3º, inciso I e §4º, da Resolução TCU 315/2020, determinar ao Banco do Brasil que elabore e apresente a este Tribunal, no prazo de 90 (noventa dias) , a contar da ciência, os seguintes planos de ação, indicando as ações necessárias, os respectivos responsáveis e os prazos de implementação, para, de forma gradual:
9.3.1 dotar a Fundação Banco do Brasil de quadro próprio de empregados, inclusive com as necessárias alterações estatutárias;
9.3.2 regularizar a distribuição de Participação dos Lucros ou Resultados (PLR) , de modo a não beneficiar os empregados cedidos à Fundação Banco do Brasil, que não contribuem para os "índices de produtividade, qualidade ou lucratividade" do Banco do Brasil, conforme exige o inciso II do §1º do art. 2º da Lei 10.101/2000, sopesando as peculiaridades jurídicas do acordo vigente negociado entre o Banco do Brasil e seus empregados nos termos do art. 2º da Lei 1.101/2000, e promovendo, se necessário, os devidos ajustes nos próximos acordos;
9.4 dar ciência ao Banco do Brasil de que a implementação dos objetivos alvejados nos planos de ação referidos nos subitens 9.3.1 e 9.3.2 deve guardar consonância com as disposições do parágrafo único do art. 21 e no art. 22 do Decreto-lei 4.657/1942 (Lei de Introdução às Normas do Direito Brasileiro) , razão por que os eventuais obstáculos jurídicos e operacionais identificados na sua  implementação deverão informados a este Tribunal, com as devidas justificativas, no prazo de até 45 (quarenta e cinco) dias, a contar da  ciência deste acórdão;
9.5 dar ciência ao Ministério Público do Distrito Federal e Territórios sobre os fatos narrados neste processo (descritos no Relatório e Voto que integram este Acórdão) , em face da atribuição prevista no art. 66 do Código Civil (Lei 10.406/2002) ; 
9.6 dar ciência deste Acórdão aos seguintes destinatários, informando que o teor integral da deliberação (Relatório, Voto e Acordão) poderá ser obtido no endereço eletrônico www.tcu.gov.br/acordaos:
9.6.1 Presidente do Banco do Brasil S.A;
9.6.2 Presidente da Fundação Banco do Brasil;
9.6.3 Ministério Público do Distrito Federal e Territórios;
9.6.4 Ministro de Estado da Economia e Secretário Especial da Receita Federal do Brasil; 
9.6.5 Ministro-Chefe da Casa Civil da Presidência da República.

Representação para avaliar notícias veiculadas na imprensa acerca de possíveis desvios de recursos de convênios e avaliar a natureza jurídica da fundação e a regularidade de seu relacionamento com o Banco do Brasil.

Banco do Brasil S.A.; Fundação Banco do Brasil.

3. Interessados/Responsáveis:
3.1. Interessados: Banco do Brasil S.A.; Fundação Banco do Brasil.

13.1. Ministros presentes: José Mucio Monteiro (Presidente), Walton Alencar Rodrigues, Benjamin Zymler, Augusto Nardes, Raimundo Carreiro (Relator), Ana Arraes e Bruno Dantas.
13.2. Ministros-Substitutos convocados: Augusto Sherman Cavalcanti e Marcos Bemquerer Costa.
13.3. Ministros-Substitutos presentes: André Luís de Carvalho e Weder de Oliveira.

RAIMUNDO CARREIRO

Relato este processo nos termos do art. 152 do Regimento Interno deste Tribunal, em sucessão ao Ministro José Múcio Monteiro. 
2.	Trata-se de representação formulada pela então SecexFazenda, atual SecexFinanças, motivada por indícios de "desvio de recursos públicos no âmbito da Fundação Banco do Brasil (FBB) , ante denúncia jornalística de que os dirigentes e gestores teriam firmado acordos, convênios ou contratos com Organizações Não Governamentais (ONG´s) visando favorecimento próprio" (peça 66) .
3.	A matéria foi originalmente apreciada por meio do Acórdão 2551/2018-TCU-Plenário (Relator: Ministro José Múcio Monteiro) , apreciado mediante relação, em que este Tribunal, assim deliberou:
	"...conhecer da representação, para no mérito considerá-la procedente e retirar a Fundação Banco do Brasil do rol de entidades obrigadas a prestar contas ao Tribunal de Contas da União, nos termos do artigo 71, inciso II, da CF, adotando-se as seguintes providências, conforme os pareceres emitidos nos autos:
	(...) 
	1.7. Determinar, nos termos do art. 250, V, do Regimento Interno/TCU, a oitiva do Banco do Brasil S.A. e da Fundação Banco do Brasil, para, no prazo de 15 (quinze) dias úteis, querendo, manifestarem-se sobre os fatos apontados nesta representação formulada pela Secretaria de Controle Externo da Fazenda Nacional, alertando-os:
	1.7.1. quanto à possibilidade de o Tribunal vir a determinar que o Banco do Brasil cesse as doações periódicas que estão sendo efetuadas à Fundação Banco do Brasil, uma vez que tal operacionalização fere os arts. 13, § 2º, III, "b", da Lei 9.249/1995 c/c art. 29, XII, do Estatuto Social do Banco do Brasil c/c arts. 28 e 31 da Lei 13.303/2016;
	1.7.2. quanto à possibilidade de o Tribunal vir a determinar que o Banco do Brasil, no prazo de 180 (cento e oitenta) dias, cesse qualquer prestação de serviço administrativo, cessão de pessoal e disponibilização de recursos materiais e tecnológicos a esta fundação privada, com fundamento no princípio da legalidade e da especialidade;
	1.7.3. quanto à possibilidade de o Tribunal vir a determinar que o Banco do Brasil cesse a distribuição de Participação dos Lucros ou Resultados (PLR) aos empregados cedidos ou licenciados para exercerem atividades em entidades privadas, inclusive aqueles que se encontram atualmente cedidos para a FBB, e cesse o ônus do pagamento das remunerações dos dirigentes da FBB, além de adequar os seus normativos internos referentes ao Programa de Alternativas para Executivos em Transição (PAET) e demais benefícios, de modo a impedir o alcance dessas vantagens por indivíduos que passem a atuar fora do conglomerado do Banco do Brasil, inclusive em instituições sem fins lucrativos, como no caso da FBB, com fundamento no princípio da legalidade e da especialidade;
	1.8. Dar ciência, nos termos do art. 7º da Resolução-TCU 265/2014, ao Ministério da Fazenda e à Presidência da República sobre a natureza privada da Fundação Banco do Brasil, informando que a União não contém nenhum investimento ou participação nessa fundação privada, de modo que a indicação e presença de agentes públicos representando os Ministérios em reuniões dessa instituição fere o princípio da legalidade; 
	1.9. Encaminhar cópia desta deliberação:
	1.9.1. ao Ministério Público Federal e à Secretaria da Receita Federal do Brasil, para que adotem as medidas que julgarem oportunas e convenientes em relação aos indícios de que a Fundação Banco do Brasil não utilizava integralmente os valores doados pelo Banco do Brasil na realização de objetivos sociais, podendo estar descumprindo as declarações que foram emitidas nos termos da Instrução Normativa SRF nº 87, de 31/12/1996, com fundamento no art. 71, XI, da Constituição Federal;
	1.9.2. ao Banco do Brasil S.A e à Fundação Banco do Brasil."[Grifei].
4.        	     Examinam-se, nesta fase processual, os embargos de declaração opostos pelo Banco do Brasil S/A (peça 92) , contra o precitado acórdão, bem como as respostas à oitiva formulada no referido decisum.
5.	Mediante as peças 92 e 94, o Banco do Brasil e a Fundação Banco do Brasil apresentaram, em conjunto, os embargos declaratórios e a resposta à oitiva ordenada no subitem 1.7 do referido acórdão, respetivamente.
6.	Em seus embargos, os recorrentes questionam supostas omissões e obscuridades na fundamentação do acórdão, especificamente quanto à decisão de "retirar a Fundação Banco do Brasil do rol de entidades obrigadas a prestar contas".
7.	Ao examinar a admissibilidade do recurso, exarei as seguintes considerações para determinar a matéria deveria ser instruída (peça 95) :
5.	Assentado esse breve histórico, admito o recurso, porquanto presentes o requisitos de admissibilidade definidos no art. 34 da Lei 8.443/1992, e fixo o efeito suspensivo apenas sobre o ponto questionado, nos termos dos arts. 278 do Regimento Interno deste Tribunal[footnoteRef:2], c/c art. 53 da Resolução-TCU 259/2014[footnoteRef:3]. [2:  Art. 278. O relator do recurso apreciará sua admissibilidade e fixará os itens do acórdão sobre os quais ele incide, na hipótese e para os fins do § 1º do art. 285, em prazo a ser definido em ato normativo, após exame preliminar da unidade técnica.      § 1º Se o relator entender admissível o recurso, determinará as providências para sua instrução, saneamento e apreciação, bem como para comunicação aos órgãos ou entidades pertinentes, se houver efeito suspensivo.]  [3:  Art. 53. O despacho do relator que considerar admissível o recurso fixará, nos termos do art. 278 do Regimento Interno, os itens sobre os quais incide o efeito suspensivo, podendo fazer remissão ao exame preliminar de admissibilidade elaborado na forma estabelecida no art. 50, § 1º, desta Resolução. Parágrafo único. O efeito suspensivo de que trata o caput abrangerá a integralidade do item da deliberação, salvo se expressamente excepcionado no despacho do relator ou na proposta da Serur, desde que acolhida.] 
6.	Quanto à instrução do feito, observo que a matéria de fundo versada nestes autos requer conhecimentos mais especializados, afetos à área de competência da unidade instrutiva original, a Secretaria de Controle Externo da Fazenda Nacional (SecexFazenda) . 
7.	A par disso, a instrução do processo reclama o exame, com a devida celeridade, da resposta à oitiva do Banco do Brasil ordenada no subitem 1.7 do acórdão embargado, que, por relacionar-se a outros pontos do processo, não é alcançada pelo efeito suspensivo do recurso.
8.	Outrossim, parte das questões suscitadas nos embargos de declaração (peça 92) é também articulada na resposta à oitiva ordenada pelo Tribunal (peça 94) , o que recomenda uniformidade de análises.
9.	Em vista disso, entendo necessário encaminhar os presentes embargos à instrução da SecexFazenda, a ser realizada concomitantemente com a análise da resposta à oitiva do Banco do Brasil [e da FBB] (peças 92 e 94) .
10.	Por motivo de racionalidade processual, ambas as análises deverão ser feitas em instrução única, porém em tópicos separados, e submetidas na sequência a este Relator.
11.	Antecipo que, segundo as normas regimentais deste Tribunal, não há óbice a que, em casos similares, a apreciação de recurso incidental no processo seja realizada em conjunto com outras deliberações, em acórdão único, como medida de celeridade e racionalidade processuais.  No caso em exame, tal medida não implica prejuízo ao desenvolvimento válido e regular do processo, máxime porque o conteúdo das duas peças recomenda análise conjunta.
12.	Do exposto, nos termos dos arts. 11 e 34 da Lei 8.443/1992, c/c arts. 157 e 278 do RITCU, e art. 53 da Resolução-TCU 259/2014, DECIDO:
	a) admitir os embargos de declaração apresentados pelo Banco do Brasil à peça 92, fixando seu efeito suspensivo unicamente sobre o ponto questionado (decisão de "retirar a Fundação Banco do Brasil do rol de entidades obrigadas a prestar contas ao Tribunal de Contas da União") ;
	b) determinar à SecexFazenda que:
	b.1) proceda à análise conjunta dos embargos (peça 92) e da resposta à oitiva do Banco do Brasil (peça 94) , em instrução única, porém em tópicos separados, a ser encaminhada, na sequência, a este Relator;
	b.2)  dê ciência do teor integral desta decisão ao embargante.
8.	Reproduzo a seguir, com ajustes de forma, o teor principal da instrução conclusiva lavrada no âmbito da SecexFinanças, cuja proposta de encaminhamento foi endossada pela direção da unidade (peças 116 a 118) :
HISTÓRICO [com a fundamentação do acórdão embargado]
 (...) [A instrução que culminou com o acórdão embargado incluiu diligência] à Polícia Civil do Distrito Federal e à Fundação Banco do Brasil, no intuito de permitir o início dos trabalhos de fiscalização (peça 8) .
Nesse contexto, chegou ao conhecimento deste Tribunal que esses órgãos realizaram investigações para verificar a ocorrência de crimes de formação de quadrilha, peculato, lavagem de dinheiro, além de outros crimes tipificados na Lei 8.666/1993 (peça 22, p. 1) . 
Contudo, a partir da análise das respostas às diligências realizadas (peças 17, 18, 21, 22, 23 e 24) , entendeu-se necessário solicitar (i) ao magistrado responsável pelo caso autorização para ter acesso às demais peças sigilosas; (ii) ao órgão competente do Banco do Brasil, os relatórios e documentos do processo administrativo disciplinar ou da sindicância aberta para a apuração dos fatos objeto desta Representação; e (iii) à FBB para obtenção de novos documentos (peça 25) . 
O Banco do Brasil e a FBB encaminharam suas respostas (peças 32, 42, 43 e 44) . No que diz respeito ao acesso ao processo judicial, à época, não havia sido elaborado relatório circunstanciado atinente aos objetos obtidos por meio dos autos de busca e apreensão 67 e 68/2013-DECO (peça 41, p.  114) .  Desse modo, foi realizada nova diligência (peça 46) para a complementação das informações. 
Após análise dos documentos trazidos em resposta, optou-se por não centrar esta Representação nos crimes então em apuração, haja vista que as esferas competentes já estavam realizando seus procedimentos.
Nada obstante, no decorrer do processo, foram levantados questionamentos acerca da natureza jurídica da FBB, uma vez que o Supremo Tribunal Federal, em decisão monocrática do Ministro Dias Toffoli, no âmbito do Mandado de Segurança 32.703, atribuiu natureza privada à Fundação (peça 54, p. 28-42) . Nessa decisão, inclusive, o Subprocurador Geral da República (peça 54, p. 43-51) igualmente atribuiu essa natureza à Fundação e destacou decisão unânime do Plenário do Supremo no Mandado de Segurança 24.427-5/2006 no mesmo sentido (peça 54, p. 1-27) .
Tendo em vista essa natureza jurídica de direito privado, surgiram, então, indagações acerca da admissibilidade integral desta Representação. Nesse contexto, foi realizada nova diligência ao Banco do Brasil para esclarecer a modalidade de repasse dos recursos para a FBB, o posicionamento da Fundação no conglomerado do Banco etc (peça 55) . 
A partir das informações recebidas, entendeu-se pela admissibilidade da denúncia, uma vez que a celebração de convênios para cessão de recursos humanos, materiais, tecnológicos e administrativos em desrespeito ao princípio da especialidade, e a concessão de privilégios a dirigentes de instituição privada poderiam, em tese, causar prejuízo ao Banco do Brasil (peça 66) . Diante disso, esta unidade técnica concentrou sua análise nos pontos destacados a seguir.
a) Natureza Jurídica da Entidade
Com relação à natureza jurídica da Fundação Banco do Brasil, a jurisprudência pátria reconhece a FBB como fundação privada não pertencente à Administração Direta ou Indireta. É nesse sentido, por exemplo, a decisão proferida, em 2006, pelo Plenário do Supremo Tribunal Federal no Mandado de Segurança nº 24.427-5 (peça 54, p. 1) . Outro julgado na mesma linha ocorreu no Mandado de Segurança nº 32.703, de 2017, proferido monocraticamente pelo Ministro Dias Toffoli (peça 54, p. 28-42) . Esse Ministro ainda destacou, in verbis: 
"Pois bem. Partindo dessa premissa, e numa análise mais aprofundada da questão posta em debate, concluo que não compete ao TCU adotar procedimento de fiscalização que alcance a Fundação Banco do Brasil quanto aos recursos próprios, de natureza eminentemente privada, repassados por  aquela  entidade  a  terceiros,  eis  que a FBB não integra o rol de entidades obrigadas a prestar contas àquela Corte de Contas, nos termos do artigo 71, inciso II, da CF. Tampouco cabe à FBB, sob  esse  raciocínio,  observar  preceitos  que  regem  a  Administração  Pública  ao  executar  tais atividades.  
Em contrapartida, quanto aos recursos de origem pública, não me pairam dúvidas acerca da obrigatoriedade, tanto da fiscalização pela Corte de Contas quanto da subserviência da entidade aos postulados da Administração Pública, uma vez que se assenta em postulado democrático a conclusão de que, havendo recurso público envolvido, impõe-se que dele se preste contas ao competente órgão público de controle externo. E, sendo assim, o repasse dos recursos oriundos da sociedade de economia mista - Banco do Brasil - deve estar guarnecido do cumprimento do regramento norteador das entidades integrantes da Administração Pública. 
A natureza jurídica de fundação privada da impetrante não afasta, contudo, a possibilidade de fiscalização da Corte de Contas quanto aos recursos públicos que recebe por diversos meios, incluindo, obviamente, as dotações do Banco do Brasil - sociedade de economia mista integrante da Administração Pública Indireta" (peça 54, p. 41 - grifo da instrução) .  
Dessa forma, concedeu-se, em parte, a segurança para anular o Acórdão 2071/2013-TCU-Plenário, no ponto em que determinava à FBB a adoção de procedimentos formais de controle dos recursos repassados, em caráter de generalidade, a terceiros, mantida a deliberação apenas quanto aos recursos provenientes do Banco do Brasil ou do Poder Público. Ou seja, há necessidade de adoção de procedimentos formais de controle característicos da Administração Pública somente no que diz respeito a recursos públicos (seja proveniente de entidade pública de direito público ou privado) recebidos pela Fundação.
A Fundação  (...) [insurgiu-se] contra a decisão do STF, em relação à necessidade de adoção de procedimentos formais de controle para recursos repassados pelo Banco do Brasil, alegando que não precisariam se submeter ao controle deste Tribunal de Contas. Contudo, ao negar o pleito, o Supremo afirmou:	
"Entendimento diverso seria admitir - como bem ressaltou a Corte de Contas, quando das informações prestadas a este relator - que "recursos do Banco do Brasil, sociedade de economia mista que é, repassados à FBB [ou a qualquer pessoa física ou jurídica, pública ou privada], ficariam indenes de controle, ou não seria exigido que fossem observados os princípios constitucionais  da  Administração  Pública,  criando-se  uma  espécie  de  burla  ao  controle constitucional a ser exercido pelo Congresso Nacional, com o auxílio do TCU". 
Portanto, na espécie, e esteado nos fundamentos acima alinhados, concluo que não tem razão a FBB, ora agravante, ao afirmar que não deve obediência aos postulados da Administração Pública ao repassar recursos provenientes da estatal Banco do Brasil a terceiros, razão pela qual mantenho, na íntegra, a decisão objurgada". (peça 61 - p. 17-20) .
Logo, a partir dessa natureza privada da entidade, propôs-se retirá-la do rol de entidades obrigadas a prestar contas ao Tribunal de Contas da União, nos termos do art. 71, inciso II, da Constituição Federal (CF) . 
Frisou-se, contudo, que todos os recursos repassados à Fundação por entes da Administração Direta ou Indireta, seja por doação, convênio ou qualquer outro instrumento, estarão sob a guarda desta Corte de Contas, nos termos do art. 71, incisos II e IV, da CF. Esse é o entendimento pacificado pela jurisprudência da Suprema Corte, a exemplo da decisão proferida pelo Plenário do Supremo Tribunal Federal no Mandado de Segurança nº 24.427-5 (peça 54, p. 1) .
Isso não elide, entendeu a Suprema Corte, o dever de fiscalização primária do Banco do Brasil pelos recursos por ele repassados, cabendo a atuação do Tribunal em âmbito de controle externo.
b)  Legalidade/Conformidade das doações do BB à FBB 
Ao analisar a Lei 13.303/2016 (Lei das Estatais) , esta unidade técnica entendeu não haver nenhum dispositivo que legitimasse doações de dinheiro público a entidades privadas, especialmente se forem realizadas sem instrumento jurídico prévio, sem, regra geral, procedimento licitatório e sem estudos prévios que garantam transparência, impessoalidade, moralidade, igualdade, publicidade, eficiência, probidade administrativa, entre outros aspectos fundamentais para justificar a operação.
Constatou-se que a instituição financeira efetuava doações periódicas em dinheiro para uma entidade privada sem realização de procedimento licitatório, sendo parte do valor a ser doado originado de receitas obtidas pela venda de produtos do banco. Assim, não se analisava a conveniência/oportunidade da doação. 
c)  Legalidade dos convênios entre BB e FBB 
Concluiu-se que os serviços prestados pelo BB são apenas ressarcidos pela FBB - o que vai de encontro à natureza lucrativa de uma instituição financeira. Prestar serviços administrativos, como de auditoria e contabilidade, disponibilizar recursos humanos e tecnológicos, entre outros serviços/recursos pactuados nos convênios com a FBB, transcendem a sua finalidade de criação.
Dessa forma, entenderam-se irregulares convênios firmados pelo Banco do Brasil para a cessão dos seus recursos humanos, administrativos, materiais ou tecnológicos a terceiros que não tenham relação direta com as atividades finalísticas de uma instituição bancária.
d)  Legalidade do pagamento de Participação nos Lucros e Resultados (PLR) aos funcionários da FBB e do pagamento da remuneração e da extensão de vantagens, como o Programa de Alternativas para Executivos em Transição (PAET) , aos dirigentes da FBB 
Nesse quesito, reafirmando o já discutido anteriormente, entenderam-se irregulares convênios firmados pelo Banco do Brasil com entidades privadas que coloquem à disposição recursos humanos, tecnológicos e administrativos do Banco para desempenhar finalidades diversas das atividades bancárias, haja vista que a finalidade principal da entidade não tem qualquer relação com o desempenho de funções administrativas de intermediadora de recursos humanos. 
Além disso, a Portaria MPOG nº 342/2017 restringe as hipóteses de cessão de pessoas a órgãos ou entidades públicas, o que, naturalmente, exclui a Fundação Banco do Brasil. O Banco do Brasil também não demonstrou a existência de uma norma que respalde tal cessão, baseando apenas no instrumento fático do próprio convênio firmado.
Asseverou-se, ainda, que carece de eficiência uma entidade pública, mas com contornos de entidade privada, inclusive com ações negociadas em mercado, ceder empregados públicos à entidade privada, especialmente quando garante o pagamento de remunerações e participação nos lucros e resultados, mesmo quando esse empregado exerce atividades que, na melhor das hipóteses, apenas beneficia o banco indiretamente. 
e)  Presença de representante dos Ministérios nos Conselhos da Fundação Banco do Brasil 
Dada a natureza privada da entidade, afirmou-se que carece de respaldo legal e jurídico a presença de agente representante do Estado (indicados por Ministérios ou outros órgãos da Administração Direta) na composição do Conselho Fiscal da entidade. Isso ganha relevo quando a União não possui investimento direto nessa entidade capaz de justificar a indicação de agentes púbicos. 
Contudo, é necessário frisar que se excepcionalizou a indicação de participantes por parte do Banco do Brasil, uma vez que ele criou a entidade.
A partir desse conjunto de argumentos (itens 10-24 desta instrução) , foi proferido o Acórdão 2551/2018-TCU-Plenário, por meio do qual este Tribunal consentiu em conhecer da Representação, para, no mérito, considerá-la procedente e retirar a Fundação Banco do Brasil do rol de entidades obrigadas a prestar contas a este Tribunal, nos termos do art. 71, inciso II, da CF. Ademais, definiu: 
	 (...)  [transcrição do acórdão embargado, já efetuada no início deste Relatório]	 
Mediante as peças 92 e 94, o Banco do Brasil apresentou, respectivamente, os embargos declaratórios e a resposta à oitiva ordenada no subitem 1.7 do Acórdão. Em Despacho (peça 95) , o Ministro Raimundo Carreiro admitiu os embargos, fixando efeito suspensivo apenas sobre o quesito de retirar a Fundação Bando do Brasil do rol de entidades obrigadas a prestar contas a este Tribunal, bem como autorizou a instrução concomitante com a análise da resposta à oitiva do Banco do Brasil.
EXAME TÉCNICO
I)  Embargos declaratórios
Em suma, o embargante aduziu que o Acórdão deixou de apresentar os argumentos capazes de fundamentar a decisão desta Corte. Nesse contexto, à peça 92, p. 3-4, o Banco do Brasil questionou (questões reordenadas em função da melhor estruturação do texto) : 
"1) É juridicamente possível a FBB continuar a receber recursos da Administração Pública direta e indireta para a execução de suas atividades finalísticas e, ao mesmo tempo, não constar no rol das entidades obrigadas a prestar contas? 
2) A possibilidade de a FBB receber recursos da Administração direta ou indireta não está diretamente relacionada ao dever de prestar contas nos termos do art. 70, parágrafo único, e do art. 71, II e IV, ambos da Constituição Federal? 
3) Na hipótese de o TCU decidir pela legalidade das doações, dos convênios e do pagamento de PLR e PAET, a FBB não será obrigada a prestar contas ao TCU quanto aos recursos oriundos do BB repassados a terceiros mediante convênio ou qualquer outro instrumento? De que forma seria exercido o controle externo em relação a esses recursos? 
4) Considerando a retirada da FBB do rol de entidades obrigadas a prestar contas, como seria exercido o controle externo em relação aos recursos públicos repassados pela FBB a terceiros oriundos da Administração Pública direta, a exemplo dos recursos oriundos do Ministério do Trabalho e Emprego - MTE?"
No que diz respeito ao primeiro/segundo quesito, o art. 2º da Instrução Normativa n° 63/2010 define aqueles órgãos/entidades que estão sujeitos à apresentação de relatório de gestão e à constituição de processo de contas ordinárias, não constando dessa lista quaisquer entidades privadas. 
O art. 3º dessa mesma norma ainda declara quem deve apresentar relatório de gestão, restringindo sua exigibilidade aos responsáveis pelas unidades jurisdicionadas relacionadas em Decisão Normativa Anual. 	
A leitura combinada desses dispositivos permite concluir que somente devem apresentar relatório de gestão as entidades que constarem do rol de entidades sujeitas à apresentação de relatório de gestão (art. 2º) e forem listadas na Decisão Normativa anual (art. 3°) . A Fundação não atende ao primeiro requisito, pois é entidade privada, não devendo, assim, prestar contas ordinárias (constituição de processo de prestação de contas) a este Tribunal. 
[Embora a IN-TCU 63/2010 tenha sido revogada pela IN 84/2020, de 22/4/2020, os arts. 1º e 2º da norma atual corroboram as assertivas descritas nos §§ 28 a 30 retro].
Isso não se confunde com a necessidade de prestação de contas prevista no art. 70, parágrafo único, da Constituição Federal. Nesse caso, há uma obrigação ampla de prestar contas extensível a toda pessoa física ou jurídica, pública ou privada, que utilize, arrecade, guarde, gerencie ou administre dinheiros, bens e valores públicos ou pelos quais a União responda, ou que, em nome desta, assuma obrigações de natureza pecuniária. 
Todavia, [na instrução que fundamentou o acórdão embargado,] frisou-se que, mesmo não havendo obrigação de constituir processo de prestação de contas ordinárias ao TCU, permanece existente a necessidade de prestar contas ao concedente do recurso público [Banco do Brasil ou outro ente público que lhe transfira recursos], a exemplo dos recursos oriundos de convênios e contratos de repasse.  
Com relação ao terceiro quesito, a responsabilidade primária pela fiscalização da aplicação de recursos da União repassados mediante convênio ou instrumento congênere é do órgão ou da entidade concedente (Banco do Brasil na situação hipotética) , a quem compete, esgotadas as medidas administrativas para a recomposição de eventual dano ao erário, e caso necessário, instaurar tomada de contas especial. Todavia, diante de fatos graves levados ao seu conhecimento deste Tribunal,  (...) [pode] esta Corte exercer controle externo sobre esses recursos públicos (seja provenientes de ente público de personalidade de direito público ou privado) repassados via convênio, por força do art. 71, inciso VI, da Constituição, sem que isso implique supressão de responsabilidade da instância primária de controle. 
Nesse caso, a atuação porventura existente deste Tribunal recairia, em princípio, sobre o Banco do Brasil, e não mais diretamente sobre a Fundação.
Por fim, com relação à última questão, não está claro se o questionamento se refere a recursos repassados pela FBB à administração pública ou se, novamente, quis referir-se à transferência de recursos públicos federais (citou-se o então Ministério do Trabalho e Emprego) à FBB. 
Caso tenha se questionado como se dará o controle externo do TCU sobre os recursos repassados pela administração pública federal à FBB, os itens anteriores desta instrução esclarecem a questão. De outro modo, se a questão se referir a recursos próprios da FBB repassados à administração pública, não há que se falar, em princípio, de controle externo deste Tribunal, uma vez considerada a natureza privada da fundação. 
Por todo o exposto, considerando-se que o embargante não trouxe elementos que demonstrem a ocorrência de omissão ou contradição no acórdão embargado, propõe-se conhecer dos embargos para rejeitá-los quanto ao mérito.
ii)  Oitiva do BB e da FBB
Os elementos foram detidamente analisados na instrução anterior desta unidade técnica datada de 30/7/2019. Contudo, em face da complexidade da matéria, o Ministro Raimundo Carreiro entendeu pertinente acolher os elementos adicionais ofertados pelo Banco do Brasil e pela Fundação Banco do Brasil acostados às peças 112 e 113 (de 20/1/2020) , que se fazem acompanhar por extenso parecer jurídico. A partir disso, determinou o retorno dos autos a esta unidade técnica para análise desses documentos.
Os argumentos trazidos pela Fundação do Banco do Brasil e seu instituidor concentram-se nos seguintes tópicos (peças 112 e 113) :
ii.1) Natureza Jurídica da FBB
Esse tópico trata, principalmente, da decisão, proferida por meio do Acórdão 2551/2018-TCU-Plenário (relator: Ministro José Múcio Monteiro) , de retirar a Fundação do Banco do Brasil do rol das entidades obrigadas a prestar contas ao Tribunal de Contas da União, nos termos do art. 71, inciso II, da Constituição.
Argumentação
Nesse ponto, a FBB inicialmente traz à tona discussão acerca da instituição da Fundação, afirmando que ela foi constituída à luz dos normativos vigentes à época (1986) , não podendo submeter-se aos preceitos do art. 37, incisos XIX e XX, da Constituição, regras exigíveis somente àquelas entidades criadas após a edição da Carta Maior. 
Paralelamente, reconhece-se a FBB como entidade privada não integrante da Administração Pública Indireta, alegando ainda que isso não impede que essa entidade integre o conglomerado do Banco, o que pressuporia a natural vinculação entre essas entidades.
Declara, ainda, que, nos processos levados ao Poder Judiciário, esse não questionou a juridicidade do vínculo existente entre e a FBB e seu instituidor.
Ademais, no entender da FBB, o atual "processo licitatório" adotado por ela atenderia ao entendimento da Corte Suprema no Mandado de Segurança 32.703/DF, quando exige que os recursos provenientes do Banco do Brasil ou do Poder Público e repassados à Fundação devam seguir os princípios da Administração Pública. 
Ao debruçar-se sobre a proposta desta unidade técnica de exigir que o Banco do Brasil realize processos seletivos, a FBB alega que o fato de ela já adotar o Regulamento de Licitações e Contratos do Banco do Brasil (RLBB) demonstraria a regularidade das contratações efetuadas pela Fundação.  In verbis: " (...) , se o objetivo da Secex no TC Processo 032.895/2013-5 é que o BB realize processos seletivos, nos termos do RLBB, para a escolha dos executores dos projetos sociais, na realidade, a FBB já adota o mesmo regulamento de licitações e contrato (do Banco) para seleção de projetos sociais e parceiros" (peça 112, p. 26) .
Em seguida, a Fundação afirma que "o fato de a FBB ser entidade privada não impede que receba doação de seu instituidor" (peça 112, p. 26) ., bem como "tenha vínculos especiais e específicos com uma das entidades da Administração" (peça 112, p. 27) . Nessa linha, alega que, se ao receber recursos públicos (pessoa jurídica de direito público ou privado) , deve obedecer aos princípios da Administração Pública, logo tal transferência de recursos pelo Banco à Fundação é possível.
Análise
Inicialmente, destaca-se que, nas decisões ora analisadas, o Poder Judiciário não se debruçou especificamente sobre a legalidade dos acordos firmados entre o Banco do Brasil e Fundação Banco do Brasil, até porque não foi provocado nesse sentido. Nos casos trazidos à tona pelo Banco/FBB, o Poder Judiciário, direta ou incidentalmente, afirma, entre outros tópicos, a natureza jurídica da entidade e a forma de criação da Fundação.
Ademais, em função da independência de esferas, o fato de o Judiciário não ter atentado contra a suposta inconformidade do acordo atual entre o Banco e a Fundação não impede que este Tribunal analise detidamente esse tópico, dada a independência das esferas administrativa e judicial. 
Além disso, destaca-se que, no que diz respeito ao pertencimento ou não ao conglomerado do Banco do Brasil, evidenciou-se que ora o Banco afirma que a Fundação não tem vinculação com a instituição financeira (peça 96, p.1) , ora afirma a que instituição privada faz parte do conglomerado econômico da instituição financeira (peças 112, p. 28 e 113) . É cediço que se trata de entidade privada não integrante da Administração Pública, conforme já sedimentado pelo Supremo em diversas decisões e corroborado pelo próprio Banco. 
Com o intuito de dirimir essa questão, o ponto inicial de análise foi o Estatuto da entidade. Nele ratifica-se a natureza de pessoa jurídica de direito privado da fundação, com autonomia administrativa e financeira (art. 1º do Estatuto Social) . 
Segundo a Lei 6.404/1976, art. 265, a existência de um grupo econômico de direito exige a existência de uma controladora, relação essa que inexiste na relação Banco do Brasil - Fundação Banco do Brasil. Sociedade controladora é aquela que, diretamente ou através de outras sociedades sob seu controle, é titular de direitos de sócio que lhe assegurem, de modo permanente, preponderância nas deliberações sociais e o poder de eleger a maioria dos administradores.
Todavia, há, no caso concreto, uma relação de cooperação para atingimento de um mesmo fim, mas o próprio estatuto da Fundação evidencia a existência de autonomia perante a entidade criadora. Nesse sentido, é clarividente a declaração do Banco do Brasil (peça 59 - itens não digitalizáveis - FBB TCU.PDF, p. 4-5) : "Considerando possuir autonomia administrativa, a Fundação não está vinculada a qualquer área do Banco do Brasil S.A.."
Aliás, essa interpretação também se coaduna com o que o entendimento doutrinário civilista pacificado de que fundação "É a atribuição de personalidade jurídica a um patrimônio, que a vontade humana destina a uma finalidade social. É um pecúlio, ou um acervo de bens, que recebe da ordem legal a faculdade de agir no mundo jurídico, e realizar as finalidades a que visou o seu instituidor" [embora a instrução, por lapso, não tenha citado a fonte, o texto reproduzido é de Caio Mário da Silva]. 
Atribui-se à fundação, no momento de sua criação, personalidade jurídica distinta, permanecendo um vínculo entre o instituidor e a fundação para garantir o atingimento das finalidades previstas. O acervo de bens que a integra desprende-se da vontade criadora para cumprir sua destinação de forma absolutamente autônoma, cuja atuação se dá através de seus órgãos deliberativos.
Dessa natureza privada e autônoma decorre o fato de ela não se sujeitar à apresentação de relatório de gestão perante este Tribunal de Contas, uma vez que o art. 2º, da Instrução Normativa TCU 63/2010 [sucedida pela IN 84/2020], não faz tal exigência para entidades privadas. Ademais, isso não se confunde com a exigência de prestação de contas por recursos públicos recebidos, seja do Banco do Brasil ou qualquer outro órgão/entidade, em consonância com o disposto no art. 70, parágrafo único, da Carta Maior.
Noutro ponto, destaca-se que, nas instruções pretéritas desta unidade técnica no âmbito deste processo, não se discutiu a regularidade da criação da Fundação. Eventual discussão judicial acerca de anterior Acórdão deste Tribunal não se confunde ou se comunica com o tema ora tratado no presente processo. São discussões completamente independentes.
As instruções pretéritas desta unidade técnica neste processo sempre levaram em consideração o posicionamento já pacificado do Supremo Tribunal Federal no MS 24.427-5/DF, ao considerar legal a forma jurídica de criação da Fundação. 
Outrossim, o Supremo já afirmou diversas vezes (vide item doze desta instrução) a necessidade de os recursos do Banco do Brasil repassados à Fundação ou a qualquer pessoa física ou jurídica estarem sujeitos à obediência aos princípios constitucionais da Administração Pública. Qualquer entendimento diverso criaria, como destacado pelo próprio Supremo, uma burla ao controle externo exercido pelo Congresso Nacional, com auxílio deste Tribunal de Contas. 
É nisso que se baseou a proposta de determinação contida na instrução anterior desta unidade técnica e, por isso, a determinação fora direcionada ao Banco, única unidade jurisdicionada deste Tribunal, vez que, mantida a decisão proferida no Acórdão 2551/2018-TCU-Plenário, a Fundação não deve mais constituir processo de prestação de contas ordinárias (elaborar relatório de gestão etc) . Não foram emitidas quaisquer determinações à Fundação justamente pelo fato de esta unidade técnica entender que a entidade privada não mais se encontra sob jurisdição direta desta Corte de Contas. 
Isso não se confunde com os procedimentos adotados pela Fundação do Banco do Brasil.  O objeto da determinação são os recursos transferidos pelo Banco à Fundação ou a qualquer outro órgão ou entidade, que, mesmo após a transferência, são de origem pública e, por isso, devem se submeter aos princípios da Administração Pública, dentre eles a necessidade de que a transferência de recursos a ente privado, ainda que com características de convênio/acordo, se submeta à necessidade de, regra geral, realizar um processo competitivo. 
A linha de defesa do (a) Banco/FBB confunde essa questão, uma vez que trata de recursos utilizados pela Fundação (sejam provenientes do Banco do Brasil ou de outros entes públicos) para consecução dos seus fins. São dois momentos distintos e incomunicáveis. Ou seja, o cerne da questão é a forma como o Banco transfere recursos. Não se discute - pelo menos não nesse momento - a aplicação desse recurso por parte do ente recebedor. Por isso, carece de fundamento a alegação do Banco quando argumenta que o fato de a FBB já adotar as mesmas regras de seleção do Banco denotaria suficiência no atendimento da necessidade de o Banco observar princípios constitucionais quando repassa recursos a outros entes privados. 
Nesse ponto, o Banco, ainda que empresa estatal, deve obediência aos princípios do Direito Administrativo quando realiza transferência de seus recursos a terceiros. O fato de a FBB utilizar o mesmo regulamento de licitações utilizado pelo Banco não elide a obrigação de os recursos por ele repassados, a ela ou a qualquer outra entidade, deverem obediência aos princípios constitucionais.
Frisa-se, mais uma vez, que a determinação então emitida não tem relação à forma adotada pela FBB para contratação de entidades para prestar a função social a que se destina, mas restringe-se à prática do Banco do Brasil de repassar recursos (públicos) a ente privado sem instrumento jurídico hábil e com previsão ou justificativa de inaplicabilidade de procedimento competitivo. 
Em outras palavras, não se entende irregular todo e qualquer recurso repassado pela instituição financeira à entidade privada. É plenamente possível que Banco repasse recurso à entidade privada. Intenta-se, neste caso, contra a atual forma que esse recurso chega às mãos do ente privado, tópico abordado nos itens subsequentes desta instrução. 
ii.2) Legalidade e Conformidade das doações efetuadas pelo BB à FBB
Argumentação
Nesse tópico, o Banco do Brasil aduz que, em função de a Fundação ser uma entidade ligada ao Banco do Brasil e integrante de seu conglomerado, ela mantém estreita relação com a instituição financeira em termos de governança. Supostamente, evidencia-se isso, inclusive, quando a FBB e o BB adotam denominação semelhante.
Alega-se que a função exercida pela Fundação repercute na imagem do Banco em termos de marketing e geração de valor perante investidores e clientes.
ii.2.1) Vinculação entre uma fundação e seu instituidor
Nesse tema, o Banco do Brasil afirma, em consonância o entendimento doutrinário dominante, que as fundações são patrimônios personificados, afetados e vinculados à realização de determinada finalidade não lucrativa, cabendo a fiscalização do atendimento dos objetivos fundacionais ao Ministério Público. Alega-se que é natural que o instituidor preveja, no Estatuto Social da Fundação, instrumentos de garantia do cumprimento das finalidades por ele aventadas, por exemplo, mediante a previsão de mecanismos de ingerência na seleção dos dirigentes etc. 
Declara que também é comum que o instituidor se conserve como mantenedor financeiro da fundação, efetuando, por exemplo, doações periódicas, dentro do mesmo propósito de assegurar a persecução das finalidades almejadas por ela. Tampouco causaria estranhamento que, com o mesmo desígnio, o instituidor compartilhe estrutura e empregados com sua fundação, inclusive garantindo-lhes remuneração, em prol dos objetivos estatutários.
A seguir, afirma que esse elo entre FBB e Banco do Brasil em nada diverge da prática comum no mercado, em especial de empresas do porte do BB - inclusive instituições financeiras concorrentes. Essas práticas semelhantes ao mercado privado não poderiam ser negadas ao Banco do Brasil, na qualidade de sociedade de economia mista, sob pena de impor-lhe limitações inexistentes aos seus concorrentes privados. Mais adiante, lista um conjunto de entidades que teriam práticas semelhantes às adotadas nas relações entre Banco do Brasil e a FBB. 
ii.2.1.1) Natureza do liame entre Banco do Brasil e BB
Nesse tópico, o Banco do Brasil defende-se alegando que o liame que une BB e FBB poderia ter natureza de convênio, o que, por si só, excluiria a possibilidade de realização de procedimento competitivo prévio.  Todas essas práticas, segundo a própria instituição financeira, iriam ao encontro da necessidade de o Banco do Brasil cumprir sua função social, aliada a questões ambientais e culturais do meio em que se insere.
Em seguida, afirma que seria possível, também, enquadrar o acordo entre FBB e Banco do Brasil nos termos do art. 28, § 3º, da Lei 13.303/2016, oportunidade em que estaria desobrigada a própria incidência do capítulo de licitações da Lei 13.303/2016, sendo inviável a observância ao princípio fundamental licitatório no rito de escolha do parceiro.
Alega, por fim, que seria possível enquadrar a parceria existente como hipótese de inexigibilidade de licitação, quando há limitação ao número de possíveis contratados, mas não há critérios objetivos para que se possa proceder a uma escolha entre essa pluralidade de possíveis interessados. Seria, no entender da defesa, ela a única entidade por meio da qual seria possível alcançar o escopo com efetividade equivalente.
Em sua defesa, declara que "talvez outras fundações realmente pudessem exercer as atividades em si que a FBB exerce, mas não com os vínculos institucionais, de imagem e de compliance que apenas ela pode ter com o Banco do Brasil" (peça 112, p. 77) .
Análise
Conforme discutido no tópico anterior, a vinculação atualmente existente entre o Banco do Brasil e a Fundação do Banco do Brasil finalística, amparada pelo art. 62 do Código Civil, que determina que compete ao instituidor definir o fim a que se destina a fundação por ele instituída. Os instrumentos previstos no Estatuto Social se destinam a garantir que a Fundação continue exercendo essa finalidade para a qual foi criada. 
Exatamente pelo fato de ter sido criada pelo Banco do Brasil, na qualidade de sociedade de economia mista, não se nega a necessidade de acompanhamento do cumprimento da finalidade para qual a fundação foi instituída.
Ocorre que, exatamente por ser instituída pelo Banco do Brasil, entidade integrante da Administração Pública, os repasses de recursos de seu fundador são mais rigorosos que os ordinariamente impostos pelos instituidores privados de fundações, como é caso de instituições financeiras privadas concorrentes do Banco. 
O fato de o próprio Banco afirmar que não possui qualquer vinculação com a entidade traz, como consequência, um conjunto de exigências mais rígidas na transferência de recursos do Banco do Brasil. Isso é consequência das normas constitucionais que regulam a transferência de recurso de origem pública (do Banco) para um ente privado.
Por força das normas que regulam a transferência de recursos do Banco do Brasil para entes privados, há que obedecer um conjunto de preceitos bastante diferenciados daqueles que norteiam, por exemplo, as instituições financeiras privadas concorrentes do Banco do Brasil e as fundações por eles instituídas. Esse conjunto de exigências adicionais provém da atual escolha do Banco do Brasil de executar sua função social por intermédio de entidade não integrante da Administração Púbica. 
E essa exigência não tem por objeto criar obrigação ao Banco do Brasil não extensível às empresas privadas, mas somente destacar que essa transferência de recursos deve ser feita se atendidas as exigências constitucionais e legais. O BB deve, em sua atuação, observância ao regime jurídico aplicável às empresas estatais, que se sujeitam à incidência dos princípios da Administração Pública. 
Diante disso, há que se modular a transferência de recursos do Banco do Brasil a entes privados à luz da legislação que norteia tais atos. Em outras palavras, é salutar que o Banco exercite sua função social, mas, quando opta por realizá-la com auxílio de ente privado, há incidência de obrigações extras, com vistas a evitar o favorecimento indevido de um particular. Essa lógica é válida para toda a Administração Pública. Não é possível que o Banco transfira recursos a ente privado nos mesmos moldes que, por exemplo, o Banco Bradesco descentraliza valores para a sua Fundação.
Nesse esteio, questionou-se, via Ofício de Requisição (peça 57) , o Banco sobre o procedimento de repasse de valores para a Fundação Banco do Brasil, informando o instrumento utilizado (contrato de doação ou outro instrumento) , o embasamento legal do repasse, valores médios envolvidos e a periodicidade.
O Banco limitou-se a afirmar que há previsão legal em seu Estatuto para concessão de recursos vinculados à consecução de seus objetivos sociais. Veja-se o exemplo do Ministério da Educação, que apesar da permissão genérica de transferir recursos a entes privados, se optar por fazê-lo, deve criar instrumento jurídico hábil, que preveja metas, objetivos etc específicos para aquele objeto. Não lhe é autorizado simplesmente repassar o recurso.
Mais adiante, afirmou que o instrumento utilizado para repasse de recursos é a doação, conforme estipulado pela Lei 9.249/1995, sendo estas doações realizadas por meio de crédito em conta corrente da Fundação, em conformidade com o art. 13, §2º, inciso III, alíneas "a" a "c".
Afirmou-se, ainda, que as doações possuem periodicidade mensal (um percentual sobre a venda de produtos com atributos socioambientais) e semestral (aportes) .
Tal norma trata da legislação do Imposto de Renda das Pessoas Jurídicas (IRPJ) , ou seja, trata-se de norma tributária que em nada se relaciona com as normas de Direito Público que estabelecem os princípios constitucionais aplicáveis à transferência de recursos de origem pública para entidades privadas. 
A Lei 9.249/1995 limita-se apenas a definir que essas doações são dedutíveis para fins de IRPJ. Não trata de como deve ser realizada o repasse de verbas de origem pública para ente privado. Logo, não é norma hábil que permite, por si só, a transferência de recursos do Banco a ente privado. 
A existência dessa previsão de dedutibilidade fiscal para fins de imposto de renda tem aplicabilidade restrita ao ramo do Direito Tributário e não substitui a necessidade de atendimento aos preceitos que devem ser atendidos pelo gestor público quando transfere recursos públicos a entidades privadas. São duas situações independentes.
No primeiro caso, vigora o princípio da liberdade, autonomia privada, que possibilita ao Banco do Brasil fazer tal tipo de doação apenas se entender pertinente, e usufruir da dedutibilidade fiscal se entender adequado realizá-la. No segundo, há incidência do princípio do interesse público, em suas duas vertentes: a de supremacia e a de indisponibilidade. A existência de uma não supre a necessidade de cumprimento da outra.
Os anexos encaminhados em resposta ao Ofício mencionado tratam apenas do convênio de cessão de pessoal, convênio de ressarcimento de despesas e rateio de custos, bem como do convênio de cooperação institucional. Nenhum deles traz definições acerca da forma como se dará a transferência desses recursos, o que sugere que tal repasse se dá com base apenas no dispositivo previsto no Estatuto do Banco (art. 29, inciso XII) que permite ao Conselho Diretor decidir sobre a concessão, a fundações criadas pelo Banco, de contribuições para a consecução de seus objetivos sociais, limitadas, em cada exercício, a 5% (cinco por cento) do resultado operacional.
Não há dúvidas de que tal atribuição é responsabilidade do Conselho Diretor, mas, ao contrário do que alega o Banco, essa previsão, por si só, não dá azo para que o Banco faça doações à FBB sem instrumento jurídico prévio que preveja, entre outros itens, a realização de um procedimento competitivo ou a justificativa de sua inaplicabilidade e a fixação de metas e objetivos vinculados aos projetos objeto do ajuste. Ou seja, o Banco do Brasil transferiu, entre 2015 e 2017, aproximadamente R$ 150 milhões a ente privado, ainda que vinculado à finalidade social que compete ao Banco, sem observância dos dispositivos constitucionais que norteiam a transferência de recursos públicos a entes privados. Não foi apresentado um instrumento contratual ou congênere que discipline o repasse de verbas de um ente estatal a uma pessoa jurídica de direito privado. 
Assim, restou evidenciado que, atualmente, o recurso é repassado sem a existência de: a) um instrumento jurídico prévio que justifique a escolha do recebedor do recursos; b) definição de seu objeto; c) programa de trabalho com objetivos e metas definidas; d) justificativa da viabilidade/inviabilidade de execução de um chamamento público para definição do executor; e) critérios para seleção da entidade subcontratada; e) a forma como a execução do objeto será acompanhada, monitorada e fiscalizada; f) forma como se dará a transferência (recursos financeiros e/ou bens) g) a forma como se dará a prestação de contas da fundação ao banco, a sua análise e aprovação; h) a previsão ou não de custeio de despesas administrativas etc.
Decorre disso a necessidade de redesenho do liame atualmente firmado entre o Banco do Brasil e a Fundação do Banco do Brasil. É salutar que o Banco execute sua função social, mas ele deve atender aos preceitos administrativistas que norteiam a transferência de recurso público (em sentido amplo) para um ente privado, ainda que ligado umbilicalmente ao Banco.
Assim, ainda que as práticas atuais da relação BB/FBB sejam realidade no mercado em geral, no que se refere à gestão e ao acompanhamento das fundações privadas instituídas por empresas privadas, isso não dá azo para que tais ações sejam adotadas, em sua inteireza, na relação Banco/Fundação, já que há que se fazer adaptações à realidade da Administração Pública, a exemplo das previsões contidas nos parágrafos anteriores deste tópico
Reafirma-se, então, que o simples fato de outras empresas privadas terem adotado a prática de criação de fundações para exercício da função social que lhes cabe e que a elas sejam feitos repasses periódicos não significa que essa estruturação deva ser obedecida, nos exatos mesmos moldes, pelo Banco do Brasil. O princípio da legalidade estipula que a Administração Pública somente poderá agir de acordo com aquilo que a lei autoriza. É a máxima que muitos doutrinadores usam: os cidadãos podem fazer tudo, desde que não seja contrário a leis; já a Administração Pública somente pode fazer aquilo que for autorizado em lei.
Nessa linha, o art. 8º da Lei das Estatais, inclusive, estabelece que:
	"quaisquer obrigações e responsabilidades que a empresa pública e a sociedade de economia mista que explorem atividade econômica assumam em condições distintas às de qualquer outra empresa do setor privado em que atuam deverão estar claramente definidas em lei ou regulamento, bem como previstas em contrato, convênio ou ajuste celebrado com o ente público competente para estabelecê-las, observada a ampla publicidade desses instrumentos" (grifo da instrução) .
Logo, fica claro que obrigações adicionais incidem sobre as sociedades de economia mista, além daquelas aplicáveis às instituições semelhantes do setor privado.
Além do já discutido nos parágrafos anteriores, que essa mesma lei define, regra geral, a necessidade de realização de procedimento competitivo. Se, no entender do Banco do Brasil, somente a Fundação do Banco do Brasil for capaz de atender à função social realizada pela instituição financeira, cabe a ela justificar, com base nas hipóteses de inaplicabilidade do processo competitivo (art. 27, caput, §§ 1º e 2º, art. 28, § 3º, inciso II, art 30, todos da Lei 13.303/2016, ou outros) . Esse leque de informações deve constar no instrumento jurídico hábil para a realização da transferência de recursos do Banco do Brasil à Fundação.
Ainda que entenda pela inaplicabilidade do procedimento competitivo para contratação de entidade responsável pelo exercício da função social a ele incumbida, há necessidade de celebração de um convênio, contrato de repasse, termo de parceria, termo de colaboração, termo de fomento ou instrumento congênere para realizar o repasse de recursos à Fundação. O repasse de recursos não deve permanecer nos moldes atuais ao arrepio dos dispositivos constitucionais/legais que disciplinam a transferência de recurso de origem pública a ente privado.
Nesse sentido, destaca-se trecho do Despacho do titular desta unidade técnica (peça 108, p. 2) :
No que é aplicável a este caso concreto: seja na escolha de fundação sem fins lucrativos em procedimento concorrencial; seja em uma inexigibilidade; ou seja em um rito simplificado de escolha de parceiro, consoante o art. 28, §3º, há de existir um termo de ajustamento de deveres e obrigações para selar esse acordo. E a pactuação deve permitir que o Banco do Brasil fiscalize a boa aplicação desses recursos, inclusive - e principalmente - quanto à finalidade e a eficiência de seus investimentos sociais. 
Eventualmente, pode se tratar de um convênio, de um contrato, de um termo de parceria ou outro instrumento jurídico apto. Tal instrumento, em exercício de eficiência e finalidade, deve transparecer, concretamente, os objetivos da parceria, em termos de metas de resultados, forma de prestação de contas e até cláusulas punitivas em caso de inadimplemento.  (Grifo da instrução) .
Fato é que o Banco do Brasil, no presente momento processual, limitou-se a defender o status quo da sua relação jurídica atual, apresentando os motivos pelos quais, segundo a instituição, o rito competitivo seria inaplicável.
Ocorre que não se demonstrou a existência de instrumento jurídico competente para corroborar o acordo fático hoje existente, fixando-lhe objetivos, metas, entre outros requisitos necessários à transferência de recursos de origem pública a entes privados. Nas palavras do titular desta unidade técnica (peça 108, p.2) : "Quer se dizer que a simples apresentação de "parceria estratégica" para suportar a relação entre as partes se faz, de todo, insuficiente para salvaguardar a legalidade dos repasses então efetuados."
Diante do exposto, será proposto determinar, nos termos do art. 43, inciso I, da Lei 8.443/1992 c/c art. 250, inciso II, do Regimento Interno, que o Banco do Brasil, no prazo de 180 (cento e oitenta) dias, a contar da ciência, tome as providências necessárias para cessar as doações periódicas de recursos efetuadas à Fundação Banco do Brasil sem instrumento jurídico competente, fixando, pelo menos, objetivos, metas, forma de acompanhamento da execução, da prestação de contas, cláusulas punitivas em caso de inadimplemento, resultados e prazos a serem atendidos, exigências essas contidas no Decreto 6.170/2007 e aplicáveis a empresas estatais por equidade, fazendo constar ainda neste instrumento a viabilidade/inviabilidade de realização de procedimento competitivo, nos termos dos arts. 27, 28, 30 e 31 da Lei 13.303/2016, bem como dos princípios gerais licitatórios e negociais estabelecidos na Lei 13.303/2016.
 ii.2.2)  Dedutibilidade das Doações do BB à FBB
Argumentação
Na defesa da dedutibilidade das doações, para efeito de apuração do lucro real e da base de cálculo da contribuição social sobre o lucro líquido, previstas no art. 13, §2º, inciso III, da Lei 9.249/1995, o Banco alega que há permissão contida no art. 29, inciso XII, do Estatuto Social do Banco, facultando ao seu Conselho Diretor decidir sobre a concessão, a fundações criadas pelo Banco, de contribuição para a consecução de seus objetivos sociais, limitadas, em cada exercício, a cinco por cento do resultado operacional.
Alega, ainda, que a aplicação de parte dos recursos provenientes do BB em despesas administrativas e de pessoal está diretamente vinculada à realização dos objetivos sociais pela Fundação. Afirma-se que o comprometimento da entidade beneficiária com a aplicação dos recursos na realização de seus objetivos sociais englobaria o empenho de recursos tanto em atividades finalísticas quanto em atividades-meio, eis que ambas, naturalmente, de uma forma ou de outra, serviriam ao atendimento dos seus objetivos sociais.
Análise
Para análise deste tópico, foram consultadas as demonstrações contábeis da Fundação relativas ao exercício de 2018 e 2017, últimos exercícios que tiveram suas demonstrações contábeis disponibilizadas no sítio eletrônico da entidade até a data de início desta instrução.
					                                                                                                           Em R$ mil
	Receitas de Doações e Contribuições

		2018
	2017

	RECEITAS OPERACIONAIS 
	196.319*
	143.262

	Doações e Contribuições
	77.826
	79.445

	DESPESAS OPERACIONAIS 
	 (151.066) 
	 (154.768) 

	Despesas com Investimento Social  
	 (105.920) 
	 (98.824) 

	Despesas com Pessoal
	 (36.251) 
	 (35.815) 

	Despesas Administrativas
	 (4.801) 
	 (5.739) 

Fonte: Demonstrações Contábeis 2018 (com adaptações) 
 (https://www.fbb.org.br/images/Sobre_nos/005_Governanca/Transparencia/2018/Demonstra%C3%A7%C3%B5es%20Cont%C3%A1beis%202018.pdf) 
* Afetado por receitas não recorrentes de R$ 54 milhões em 2018, frente a 13 milhões em 2017.
As despesas com pessoal e administrativa representaram, em 2018 e 2017, aproximadamente R$ 41 milhões em cada um dos anos, o que representou 52,7% e 52,3% da receita de doações e contribuições.
Ademais, esses R$ 41 milhões perfazem, respectivamente, 38,7% e 42% do montante aplicado em investimentos sociais. Assim, para cada um real aplicado em projetos sociais, a entidade gasta aproximadamente 40% com despesas de custeio da Fundação Banco do Brasil.
Entretanto, cabe destacar que o art.13, § 2º, inciso III, alínea "b", da Lei 9.249/1995, exige, como requisito para validade da dedução fiscal prevista no caput, que haja um compromisso de aplicar "integralmente os recursos recebidos na realização de seus objetivos sociais". Logo, a partir da interpretação literal da norma, não se poderia argumentar que essa despesa de doações do Banco do Brasil seja completamente dedutível para fins de IRPJ.
Dado que a discussão frente à dedutibilidade ou não, para fins de imposto de renda da pessoa jurídica, é tema de competência da Receita Federal do Brasil, propõe-se dar ciência a esse órgão, para que adote as medidas que julgar oportunas e convenientes em relação aos indícios de que a Fundação Banco do Brasil não utilizava integralmente os valores doados pelo Banco do Brasil na realização de objetivos sociais, podendo estar descumprindo as declarações que foram emitidas nos termos da Instrução Normativa SRF nº 87, de 31/12/1996, com fundamento no art. 71, inciso XI, da Constituição Federal. 
ii.3) Legalidade dos convênios firmados entre BB e FBB   
Argumentação
À luz da [proposta de] determinação anterior (peça 106, para cessar, em até 180 (cento e oitenta) dias, qualquer prestação de serviço administrativo, cessão de pessoal e disponibilização de recursos materiais e tecnológicos à Fundação Banco do Brasil, salvo se houver contrato, convênio, termo de parceria ou instrumento congênere, em seu favor, a entidade afirmou que esse pleito já estaria atendido, mediante a participação cooperativa do BB e da FBB na construção do Plano Estratégico, Plano de Atividades, Programa Orçamentário e Acordos de Trabalho. 
A CGU, inclusive, teria afirmado que a existência desses documentos supriria a ausência dos instrumentos definidores de metas e objetivos.
A seguir, afirma que o ressarcimento dos custos e despesas materiais, tecnológicas e administrativas estaria previsto no convênio, mediante critérios de identificação e alocação de custos e despesas.
Ademais, diante da ausência de previsão legal para cessão de empregados públicos a entidades privadas, alega-se que a empresa estatal poderia atuar livremente, somente estando limitada pelo que for expressamente imposto ou vedado pelo Direito. No entender do Banco, as estatais não precisariam de autorizações legais específicas para atuar, estando restritas a não atuar contra o Direito.
Nesse sentido, haveria previsão, no art. 154, § 4º, da Lei 6.404/1976, para o Conselho de Administração ou a Diretoria poderem autorizar a realização de atos gratuitos razoáveis em benefícios dos empregados ou da comunidade de que participe a empresa.
Análise
O regime jurídico aplicado às sociedades de economia mista é híbrido e atípico, decorrente da junção de elementos de ambos os ramos do Direito, Público e Privado, elementos esses que, depois de colocados no mesmo ambiente, se modificam recíproca e intrinsecamente, de modo que, nem o elemento de direito privado o será como se estivesse sendo aplicado a um particular qualquer, nem os elementos de direito público que continuarem sendo aplicáveis às estatais o serão como incidem sobre o geral dos organismos públicos.
Nesse contexto, não encontra respaldo a permissão alegada pelo Banco para que atue livremente, somente estando obrigada a cumprir o que for expressamente imposto ou vedado ao Direito. O princípio da legalidade administrativa aparece expressamente na nossa Constituição Federal em seu art. 37, caput, que declara: "A administração pública direta e indireta de qualquer dos Poderes da União, dos Estados, do Distrito Federal e dos Municípios obedecerá aos princípios de legalidade, impessoalidade, moralidade, publicidade e eficiência". Assim, ainda que haja maior incidência de normas de direito privado ao Banco do Brasil, elas têm que ser conciliadas com as normas de direito público também aplicáveis.
Disso decorre que a cessão de recursos humanos, administrativos, tecnológicos etc. só deve ser efetuada nas situações em que houver permissão normativa. Não há liberdade ao gestor público, ainda que em exercício em pessoa jurídica de direito privado, de atuar ao seu prazer. 
Somente pode agir se assim houver autorização. E a previsão exclusivamente em convênio firmado justamente pelas partes que ora se insurgem contra a ilegalidade, por si só, não tem o condão de legalizar a prática corriqueira, dada a ausência de objetivos, metas, resultados e prazos a serem atendidos, projeto a projeto, por essa "cessão de mão de obra/serviços"
Ademais, apesar da suposta concordância da CGU com a suficiência do Plano Estratégico, de Atividades, Programa Orçamentário e Acordos de Trabalho para comprovar os objetivos, metas, resultados e prazos a serem atendidos, projeto a projeto, por essa "cessão de mão de obra/serviços", data vênia, discorda-se desse posicionamento pelos motivos a seguir expostos.
O Banco não apresentou quaisquer desses documentos a este Tribunal, razão pelo qual não se poderia alegar supressão da suposta ilegalidade. Além disso, buscando o alcance da verdade material, ao consultar o sítio eletrônico da Fundação, obteve-se acesso somente ao Plano Estratégico Trienal 2016-2018 (https://www.fbb.org.br/images/Sobre_nos/001_Como%20Atuamos/PET%20Revisado%202018.pdf) , um dos documentos citados como suficientes para comprovar a existência de metas, objetivos etc. Nele constam apenas objetivos estratégicos e gerais da entidade, sem qualquer relação à cessão a um objeto específico, sem que haja metas associadas a cada um dos projetos, nos termos da determinação anteriormente expedida. 
O Decreto 9.144/2017 disciplina as cessões em que a administração pública, direta ou indireta, seja parte. Seu art. 2º, § 2º, estipula que a cessão será realizada apenas para os órgãos ou entidades dos Poderes da União, dos Estados, do Distrito Federal e dos Municípios, incluídas as empresas públicas e sociedades de economia mista. Logo, resta claro que o normativo geral que regula tal tema não traz permissão de cessão de pessoal à entidade privada.
Todavia, apesar dessa vedação, o próprio normativo afirma que o disposto no Decreto não implica afastamento de regras especiais constantes de Lei ou de Decreto nos pontos que forem incompatíveis. Normas específicas permitem tal cessão. 
Por exemplo, a Lei 9.790/1999 (Lei das Organizações da Sociedade Civil de Interesse Público - OSCIPS) , permite, em seu art. 4º, parágrafo único, a participação de servidores públicos na composição de Conselho de Organização da Sociedade Civil de Interesse Público, vedada a percepção de remuneração ou subsídio, a qualquer título. Por seu turno, a Lei 9.637/1998 (Lei das Organizações Sociais - OS) , prevê, em seu art. 14, a faculdade ao Poder Executivo a cessão especial de servidor para as Organizações Sociais, com ônus para a origem.
Diante do exposto, será proposto determinar, nos termos do art. 43, inciso I, da lei 8.443/1992 c/c art. 250, inciso II, do Regimento Interno, que o Banco do Brasil, no prazo de 180 (cento e oitenta) dias, a contar da ciência, tome as providências necessárias para cessar, com fundamento nos arts. 9º, inciso IV, bem como art. 10, inciso II, todos da Lei 8.429/1992, qualquer prestação de serviço administrativo, cessão de pessoal e disponibilização de recursos materiais e tecnológicos à Fundação Banco do Brasil, salvo se amparado em dispositivo específico, a exemplo das Leis 9.790/1999 e 9.638/1998.
ii.4) Legalidade do pagamento de PLR aos funcionários da FBB e do pagamento da remuneração e da extensão de vantagens, como o PAET, aos dirigentes da FBB
Argumentação
O BB afirma que a Lei 10.101/2000, em seu art. 2º, autoriza o pagamento de PLR (Participação nos Lucros e Resultados) objeto de negociação em convenção ou acordo coletivo. Haveria, ainda, previsão no art. 42, do Estatuto Social da FBB, expressando que o corpo de empregados da Fundação fará jus à remuneração dos cargos para os quais foram designados (no Banco) , sem direito a outra remuneração por parte da Fundação.
O convênio que disciplina a cessão de pessoal do Banco à FBB preveria, inclusive, que os empregados cedidos permaneceriam com direto aos valores de Participação nos Lucros e Resultados do Banco e outras recompensas pecuniárias pagas aos demais empregados do Banco, ficando a Fundação, desobrigada, por impedimento legal, do ressarcimento dessas verbas.
Sobre o PAET, o art. 42, §2º, do Estatuto da FBB, é no sentido que "o Presidente e os Diretores Executivos da Fundação serão remunerados exclusivamente pelo Banco do Brasil S.A.". Haveria previsão também no Convenio de Cessão de empregados entre BB e FBB.
Aduz-se que a própria natureza dessas funções estratégicas encerra relativa flexibilidade negocial para definição de remuneração adequada, haja vista a assunção de relevantes responsabilidades, inclusive pessoais.
Análise
Entende-se que a interpretação não merece prosperar. Não se discutiu a ausência de autorização geral prevendo o pagamento de PLR. Ainda que haja lei autorizando o pagamento de PLR (e há) e que o Estatuto da FBB afirme que os funcionários da FBB farão jus à remuneração dos cargos para os quais foram designados no Banco, isso não se confunde com a situação em concreto. 
Necessitaria existir uma previsão autorizativa do pagamento de PLR a funcionário cedidos a entidades privadas. O Decreto 9.144/2017 regula o tema e é aplicável a cessões de pessoal em que a Administração Pública Federal, direta e indireta, incluídas as sociedades de economia mista como o Banco do Brasil. O art. 2º, § 2°, do Decreto, declara que a cessão é realizada para a ocupação de cargo em comissão ou de função de confiança em outro órgão ou entidade dos Poderes da União, dos Estados, do Distrito Federal e dos Municípios, incluídas as empresas públicas e as sociedades de economia mista. 
Ademais, o art. 12, inciso III, do Decreto 9.144/2017, afirma que não haverá reembolso das participações nos lucros ou resultados. Ao contrário do que afirma o Banco, essa diretriz geral é sim aplicável a ele, uma vez que o § 2º desse dispositivo apenas excepciona dessa regra as cessões em que figurem como cedente e, simultaneamente, como cessionário estatais não dependentes de recursos do Tesouro Nacional para o custeio de despesas de pessoal ou para o custeio em geral. Contudo, é sabido que a Fundação Banco do Brasil não é integrante da administração pública, razão pela qual não pode ser enquadrada nessa exceção. 
Além disso, por força do art. 1º, inciso II, desse Decreto, o afastamento dessa regra geral carece de lei ou decreto, não sendo suficiente a previsão em contrato, convênio, estatuto ou termo congênere. Não poderia um acordo coletivo, estatuto social ou convênio se sobrepor a uma vedação aplicável a toda a Administração Pública Federal.
Logo, há vedação à prática da Administração Pública Federal realizar o pagamento de PLR a empregados seus cedidos a entidades privadas. Caso isso fosse possível, forçoso seria que empregados do Banco exercendo atividade em entidade privada permanecessem recebendo PLR do Banco. 
Por consequência, nos moldes atuais, é ilegal a previsão contida no convênio que autoriza pagamento de Participação nos Lucros e Resultados, além de expor o Banco a processos judiciais em que ele venha a ser cobrado por tal pagamento, conforme colacionado em decisões judiciais trazidas pelo Banco. As decisões judiciais obrigaram tal pagamento justamente por haver previsão no convênio, o que não se confunde com a legalidade dessa previsão.
Decorre disso também o entendimento acerca da ilegalidade da previsão de pagamento do PAET aos Dirigentes da Fundação, pois, no entendimento desta unidade técnica, o próprio ato originário, a cessão à entidade privada, é irregular, pelos motivos já expostos nesta instrução. Assim, irregular também é o ato seguinte, o pagamento do PAET. 
Assim, será proposto o mesmo encaminhamento contido na instrução anterior, qual seja: determinar, nos termos do art. 43, inciso I, da Lei 8.443/1992 c/c art. 250, inciso II, do Regimento Interno, que o Banco do Brasil, no prazo de 180 (cento e oitenta) dias, a contar da ciência, tome as providências necessárias para cessar a distribuição de Participação dos Lucros ou Resultados (PLR) aos empregados cedidos  ou  licenciados  para  exercerem  atividades  em  entidades  privadas, inclusive  aqueles que se encontram  atualmente  cedidos  para  a  FBB, e  cessar  o  ônus  do  pagamento  das  remunerações dos dirigentes da FBB, além de adequar os seus normativos internos referentes ao Programa de Alternativas para  Executivos  em  Transição  (PAET)  e  demais  benefícios,  de  modo  a  impedir  o  alcance  dessas vantagens por indivíduos que passem a atuar em entidades privadas, inclusive em instituições sem fins lucrativos, como no caso da FBB, com fundamento no art. 12 do Decreto 9.144/2017, a menos que seja criada norma específica que preveja tais tipos de pagamento.
ii.5) Presença de representante dos Ministérios nos conselhos da Fundação Banco do Brasil 
Argumentação 
Inicialmente, o Banco alega que o regra prevista no art. 162, § 2º, da Lei 6.404/1976, que afirma que não podem ser eleitos para o Conselho Fiscal membros de sociedade do mesmo grupo do administrador da Companhia, não se aplicaria diretamente às fundações privadas, mas somente às sociedades anônimas.
Afirma-se, mais adiante, que a presença de representante do Ministério da Economia se justificaria pelo vínculo existente entre o órgão e o Banco do Brasil. Essa participação seria legítima, também, em função da importante finalidade social perseguida pela Fundação. Por fim, tal representante exerceria a supervisão ministerial prevista no art. 20 do Decreto-Lei 200/1967.
Análise
De pronto, há que destacar a inaplicabilidade do Decreto-Lei 200/1967 ao caso, vez que tal normativo dispõe sobre a organização da Administração Federal, aqui incluídas apenas na Administração Direta e Indireta, o que naturalmente exclui entidades privadas, como a Fundação Banco do Brasil. Logo, não há se falar em supervisão ministerial por parte do Ministério da Economia sobre a Fundação Banco do Brasil.
Ademais, ainda que o art. 162 da Lei 6.404/1976 tenha aplicação direta restrita a sociedades anônimas, serve ele de vetor interpretativo e boa prática extensível a outros tipos societários. Tendo o Conselho Fiscal atribuição de fiscalizar os atos dos administradores e verificar o cumprimento dos seus deveres legais e estatutários, a presença de um representante do controlador do Banco esvazia parcialmente a autonomia necessária para atuação desse importante órgão fiscal.
Ademais, mais uma vez, não se verificou a existência de normativo que autorize a presença de representante da União em entidade privada na qual não tem participação acionária direta, o que vai de encontro ao princípio da legalidade administrativa.
A instrução imediatamente anterior (peça 106) desta unidade técnica não propôs encaminhamentos a este ponto, já que em instrução prévia (peça 63) houve proposta de mera ciência ao então Ministério da Fazenda, hoje Ministério da Economia, e da Presidência da República acerca do fato. Diante disso, também não foram feitas propostas adicionais.
CONCLUSÃO
A presente Representação possui o objetivo de examinar possíveis irregularidades ocorridas no Banco do Brasil relacionadas às doações efetuadas à Fundação Banco do Brasil, aos convênios de cessão de empregados públicos e recursos materiais, tecnológicos e administrativos firmados com a Fundação, bem como o pagamento de remuneração, distribuição de PLR e demais vantagens a dirigentes de uma instituição privada.
Após análise da Representação, foi emitido Acórdão determinando a exclusão da Fundação das unidades jurisdicionadas deste Tribunal, bem como remeteu-se o processo a oitiva prévia para ajustes na relação existente entre o Banco e a Fundação. 
Diante dessa decisão, o BB entrou com embargos de declaração contra a exclusão da Fundação da lista de unidades jurisdicionadas deste Tribunal. Tal pleito foi negado  (sic) [a instrução foi lavrada antes do julgamento dos embargos]. Assim, mantida a decisão de excluir a Fundação da lista de unidades jurisdicionadas obrigadas a prestar contas ordinárias ao Tribunal, ainda assim permanece a entidade privada obrigada a prestar contas ao Banco do Brasil pelos recursos eventualmente repassados.
No que diz respeito à oitiva, a natureza privada dessa Fundação torna irregulares, nos moldes atuais, as doações em dinheiro periódicas à Fundação sem instrumento jurídico competente para corroborar o acordo e respectivas metas e objetivos a serem pactuados. A existência de alguma espécie de parceria estratégica para suportar a relação entre as partes se faz, de todo, insuficiente para salvaguardar a legalidade dos repasses então efetuados.
Com relação aos convênios hoje existentes para cessão de recursos humanos, administrativos e tecnológicos, carece de legalidade tal prática. A prática atual de simples previsão em termo firmado entre as entidades não se enquadra nas hipóteses legislativas que permitem tal tipo de cessão a ente privado, a exemplo das previsões contidas nas Leis das Organizações e das Organizações da Sociedade Civil de Interesse Público.
Por fim, carece de respaldo legal a continuidade de pagamento de PLR e PAET aos empregados cedidos e demais vantagens decorrentes do cargo que ocupavam.
PROPOSTA DE ENCAMINHAMENTO
Diante do exposto, submetem-se os autos à consideração superior, propondo:
	a) com relação aos embargos de declaração opostos contra o Acórdão 2551/2018-TCU-Plenário: 
	a.1) conhecer dos embargos de declaração, por preencher os requisitos de admissibilidade aplicáveis à espécie, para, no mérito, rejeitá-los, nos termos do art. 34 da Lei 8.443/1992, c/c o art. 287 do RI/TCU, vez que a alegada obscuridade, omissão ou contradição omissão não subsiste.
	b) com relação ao mérito do processo e em relação à resposta às oitivas determinadas pelo Acórdão 2551/2018-TCU-Plenário:
	b.1) determinar, nos termos do art. 43, inciso I, da Lei 8.443/1992 c/c art. 250, inciso II, do Regimento Interno, que o Banco do Brasil, no prazo de 180 (cento e oitenta) dias, a contar da ciência, tome as providências necessárias para:
	b.1.1) cessar as doações periódicas de recursos efetuadas à Fundação Banco do Brasil sem instrumento jurídico competente fixando, pelo menos, objetivos, metas, forma de acompanhamento da execução, forma de prestação de contas, cláusulas punitivas em caso de inadimplemento, resultados e prazos a serem atendidos, exigências contidas no Decreto 6.170/2007 e aplicáveis a empresas estatais por equidade, fazendo constar ainda neste instrumento a viabilidade/inviabilidade de realização de procedimento competitivo, nos termos dos arts. 27, 28, 30 e 31 da Lei 13.303/2016, bem como dos princípios gerais licitatórios e negociais estabelecidos na Lei 13.303/2016.
	b.1.2) na hipótese de novo termo de contrato, parceria, convênio ou instrumento congênere a ser realizado para regularização das máculas identificadas no subitem anterior, identifique, com objetividade e clareza, os objetivos, metas, resultados e prazos a serem atendidos, com a respectiva necessidade de prestação de contas ao Banco do Brasil em relação ao montante repassado; 
	b.1.2.1) na hipótese de a fundamentação para o novo contrato, convênio, termo de parceria ou outro instrumento congênere ser lastreada pelo uso do art. 28, §3º, incisos I e II, da Lei 13.303/2016, ou mesmo pelo art. 29 da mesma Lei, considerada mais de uma entidade apta a desempenhar o objeto do ajuste, atente para a necessária preservação dos princípios fundamentais licitatórios no rito de escolha do parceiro; 
	b.1.2.2) na hipótese da escolha do parceiro ser feita por inexigibilidade, nos termos do art. 30 da Lei 13.303/2016, demonstrar o porquê da impossibilidade da execução do mesmíssimo objeto - atualmente desempenhado pela entidade privada Fundação Banco do Brasil - por outro ente, ou os irremediáveis prejuízos comerciais ou oportunidades de negócio a decorrer da escolha de outro parceiro;   
	b.1.3) cessar, com fundamento no arts. 9°, inciso IV, e 10, inciso II, todos da Lei 8.429/1992, qualquer prestação de serviço administrativo, cessão de pessoal e disponibilização de recursos materiais e tecnológicos à Fundação Banco do Brasil, salvo se amparado em dispositivo específico, a exemplo das Lei 9.790/1999 e 9.637/1998;
	b.1.4) cessar a distribuição de Participação dos Lucros ou Resultados (PLR) aos empregados cedidos  ou  licenciados  para  exercerem  atividades  em  entidades  privadas,  inclusive  aqueles que se encontram  atualmente  cedidos  para  a  FBB, e  cessar  o  ônus  do  pagamento  das  remunerações dos dirigentes da FBB, além de adequar os seus normativos internos referentes ao Programa de Alternativas para  Executivos  em  Transição  (PAET)  e  demais  benefícios,  de  modo  a  impedir  o  alcance  dessas vantagens por indivíduos que passem a atuar em entidades privadas, inclusive em instituições sem fins lucrativos, como no caso da FBB, com fundamento no art. 12 do Decreto 9.144/2017, a menos que seja criada norma específica que preveja tais tipos de pagamento;
	c) dar ciência, nos termos do art. 7º da Resolução-TCU 265/2014 [norma revogada e sucedida pela Resolução-TCU 315/2020, art. 9º], à Secretaria da Receita Federal, para que adote as medidas que julgar oportunas e convenientes em relação aos indícios de que a Fundação Banco do Brasil não utilizava integralmente os valores doados pelo Banco do Brasil na realização de objetivos sociais, podendo estar descumprindo as declarações que foram emitidas nos termos da Instrução Normativa SRF nº 87, de 31/12/1996, com fundamento no art. 71, XI, da Constituição Federal; 
	d) encaminhar cópia da presente instrução ao Banco do Brasil S.A e a Fundação Banco do Brasil;
	e) dar ciência do acórdão que vier a ser proferido ao Banco do Brasil e à Fundação Banco do Brasil, destacando que o relatório e o voto que fundamentam a deliberação ora encaminhada podem ser acessados por meio do endereço eletrônico www.tcu.gov.br/acordaos e que, caso tenham interesse, o Tribunal pode encaminhar-lhes cópia desses documentos sem quaisquer custos.
9.	O titular da SecexFinanças endossou a proposta de encaminhamento da subunidade instrutiva e aduziu as seguintes considerações (peça 118) :
	Ponho-me de acordo com a instrução, de lavra do AUFC Caio Marrul Moura, corroborada pelo digno diretor da subunidade instrutiva.
2	De todo necessário, em acréscimo, resgatar o despacho anterior deste dirigente (peça 108) que, entendo, permanece inteiramente válido, não obstante os novos elementos oferecidos às peças 112 e 113:
"A se destacar a relação jurídica entre a Fundação Banco do Brasil (FBB) e o Banco do Brasil S.A (BB) . Grosso modo, em se tratando de matéria afeta à finalidade do BB - e os projetos sociais sob a responsabilidade da FBB fariam parte dessa finalidade - dispensariam a estrita obediência a rito licitatório da Lei 13.303/2016 para amparar a legalidade dos repasses anualmente empreendidos à Fundação pelo Banco do Brasil. 
3.	Tal posicionamento se fez mesmo diante da decisão unânime do STF, no MS 24.427-5/2016 (peça 54) a considerar a FBB de natureza privada e mesmo em face de a Fundação ter sido retirada do rol de entidades jurisdicionadas do TCU (a se dar em virtude do posicionamento do Supremo Tribunal Federal) .
4.		Cabe repisar manifestação do próprio BB nestes autos:
A Fundação Banco do Brasil é pessoa jurídica de direito privado (...) de fins não lucrativos com autonomia administrativa e financeira. Foi instituída pelo Banco do Brasil S.A. em 23.12.1985. Considerando possuir autonomia administrativa a Fundação Banco do Brasil não está vinculada a qualquer área do Banco do Brasil S.A. (peça 96, p. 1 - grifo nosso) 
5.		O embasamento jurídico do BB para dispensar qualquer rito competitivo aos recursos transferidos à FBB afiança-se nos seguintes dispositivos:
Art. 27, caput, §§1º e 2º, da Lei 13.303/2016, segundo os quais, em resumo, o interesse coletivo que legitima a constituição da estatal deverá ser orientado para o alcance do bem-estar econômico e para a alocação socialmente eficiente dos recursos geridos, considerando inclusive a adoção de práticas de sustentabilidade ambiental e de responsabilidade social corporativas compatíveis com o mercado privado;
Art. 28, §3º, inciso II, da Lei 13.303/2016, que afasta as normas de licitação ínsitas na Lei das Estatais nos casos em que a escolha do parceiro para o desempenho de suas finalidades, quando estiver associada a suas características particulares, vinculada a oportunidades de negócio definidas e específicas, justificada a inviabilidade de procedimento competitivo
Art. 154, caput e §4º, da Lei 6.404/1976, o qual situa que o administrador de uma companhia deve exercer as atribuições que a lei e o estatuto lhe conferem para lograr os fins e no interesse da companhia, satisfeitas as exigências do bem público e da função social da empresa; e para isso o conselho de administração ou a diretoria podem autorizar a prática de atos gratuitos razoáveis em benefício dos empregados ou da comunidade de que participe a empresa, tendo em vista suas responsabilidades sociais.
4.	Em verdade, não se nega que a atividade sociocultural possa ter relação com a atividade financeira desempenhada pelo banco, principalmente quando existem benefícios fiscais atrelados à prática; quando grandes concorrentes do mercado também o fazem; e inclusive quanto à teleologia do art. 27 da Lei das Estatais.
5.	Também não se furta o reconhecimento de que, para o desempenho de atividade alinhada às suas finalidades, o Banco do Brasil possa recorrer a parcerias estratégicas - nos moldes do delineado no art. 28, §3º, inciso II, da Lei 13.303/2016 - o que, pela dinâmica, pelas circunstâncias e pela natureza do negócio, não raramente impõe a inaplicabilidade da ritualística licitatória, nos estritos regramentos positivados em lei.
6.	O que se está a se defender é que, mesmo para parcerias estratégicas - tipicamente realizadas com entes privados, como é o caso - diante de mais de um parceiro possível, não se afaste a necessidade de justificar, mesmo em rito concorrencial simplificado, o porquê da escolha daquele ente específico. Eis o comando do art. 28, §3º, inciso II, da Lei das Estatais ora discutido:
Art. 28. (...) 
§ 3º São as empresas públicas e as sociedades de economia mista dispensadas da observância dos dispositivos deste Capítulo [relativo a licitações] nas seguintes situações:
 (...) 
II - nos casos em que a escolha do parceiro esteja associada a suas características particulares, vinculada a oportunidades de negócio definidas e específicas, justificada a inviabilidade de procedimento competitivo.
§ 4º Consideram-se oportunidades de negócio a que se refere o inciso II do § 3º a formação e a extinção de parcerias e outras formas associativas, societárias ou contratuais, a aquisição e a alienação de participação em sociedades e outras formas associativas, societárias ou contratuais e as operações realizadas no âmbito do mercado de capitais, respeitada a regulação pelo respectivo órgão competente. (grifou-se) 
7.	Necessário comentar, então, a interpretação coerente a ser conferida à "inviabilidade de procedimento competitivo" então grifado. 
8	Caso se justifique que exista um, e somente um, parceiro que atenda às finalidades do negócio - como por exemplo, a FBB para "tocar" os projetos sociais do Banco do Brasil -, não se trataria, por óbvio, do enquadramento no art. 28, §3º; mas sim de uma clássica inexigibilidade (art. 30 da Lei 13.303/2016) , a ser devidamente justificada e motivada em processo administrativo próprio. Ou: haveria de se justificar o porquê do prejuízo ou a inaplicabilidade de rito concorrencial (mesmo que simplificado) , em face da impossibilidade de se escolher outro parceiro, seja porque exista absoluta impossibilidade de outro contratado agregar os requisitos e valores àquele negócio específico; seja pela impraticabilidade objetiva de apor critérios para a classificação e escolha dos concorrentes; nos termos da boa doutrina.
9.	A axiologia da "inviabilidade de procedimento competitivo", portanto, não pode se referir à existência de somente um parceiro, posto que o art. 30 - sobre a inexigibilidade de licitação -, resolveria qualquer problema a isso relacionado. A interpretação a ser conferida deve ser que, pelas características finalísticas daquele negócio, faz-se inviável o procedimento competitivo na forma licitatória imposta pela Lei 13.303/2016. Não que inexistam outros parceiros aptos a desempenhar, em conjunto, aquela oportunidade de negócio; mas deverá ser motivada, dentre critérios objetivos previamente definidos para aquele negócio, os motivos [sic] da escolha daquele em específico, observados os princípios fundamentais da impessoalidade, isonomia, competitividade, economicidade, moralidade, publicidade e valores afetos. Esse mesmo foi o entendimento porfiado pelo TCU no Acórdão 2488/2018-TCU-Plenário, de relatoria do eminente ministro Benjamim Zymler, quando se debruçou sobre as "parcerias estratégicas" realizadas pelas estatais com base no art. 28, §3º, inciso II, da Lei 13.303/2016. E também do STF, na ADI 5624/2019.
10.	No que é aplicável a este caso concreto: seja na escolha de fundação sem fins lucrativos em procedimento concorrencial; seja em uma inexigibilidade; ou seja em um rito simplificado de escolha de parceiro, consoante o art. 28, §3º, há de existir um termo de ajustamento de deveres e obrigações para selar esse acordo. E a pactuação deve permitir que o Banco do Brasil fiscalize a boa aplicação desses recursos, inclusive - e principalmente - quanto à finalidade e a eficiência de seus investimentos sociais.
11.	Eventualmente, pode se tratar de um convênio, de um contrato, de um termo de parceria ou outro instrumento jurídico apto. Tal instrumento, em exercício de eficiência e finalidade, deve transparecer, concretamente, os objetivos da parceria, em termos de metas de resultados, forma de prestação de contas e até cláusulas punitivas em caso de inadimplemento.
12.	Fato é que o Banco do Brasil, no presente processo, limitou-se a defender o status quo da sua relação jurídica atual, sem apresentar os ditos motivos de eventual rito competitivo - ainda que simplificado - ou as potenciais razões de inexigibilidade que sustentem a sua atuação relação com a Fundação, com repasse regular de recursos e mão de obra (que continua a receber participação de lucros, ainda que trabalhando em instituição privada fora do conglomerado) , e sem instrumento jurídico competente para corroborar o acordo e respectivas metas a serem pactuados. Quer se dizer que a simples apresentação de "parceria estratégica" para suportar a relação entre as partes se faz, de todo, insuficiente para salvaguardar a legalidade dos repasses então efetuados.
13.	Isso dito e por esses motivos, este despacho anui às conclusões e ao encaminhamento proposto nos pareceres instrutivos prévios, estabelecendo prazo para a regularização dessa situação."
9.	Após a inclusão original deste processo na pauta da Sessão Plenária de 30/09/2020, o Banco do Brasil e a Fundação Banco do Brasil, em petição conjunta, apresentaram memorial, com 9 anexos (peças 122 a 130) , solicitando, ainda, a exclusão de pauta e o direito de apresentar sustentação oral. O pedido de exclusão de pauta foi motivado pela alegada necessidade de análise dos "novos elementos" trazidos no memorial (peça 130) . 
10.	Em virtude da minha ausência justificada à referida sessão, a apreciação do feito foi adiada para a presente assentada, o que me permitiu, nesse interregno, examinar o conteúdo das peças complementares, acompanhadas dos seguintes anexos:
I - Acordo de Trabalho; 
II - Plano Estratégico Quinquenal 2019-2023 (PEQ) ; 
III - Acompanhamento das Ações Estratégicas; 
IV - Convênio Institucional BB-FBB; 
V - Relatório de Atividades FBB-2019; 
VI - Demonstrações Contábeis; 
VII - Plano de Orientações Estratégicas (POE) ; 
VIII - Perfil Institucional/Realizações FBB; 	
IX - Nota Técnica de doação de recursos BB-FBB - 2020.
É o Relatório.

8.1. Mario Renato Balardim Borges (50627/OAB-RS) e outros, representando Fundação Banco do Brasil e Banco do Brasil S.A..

Não atuou.

REPRESENTAÇÃO. BANCO DO BRASIL (BB) E FUNDAÇÃO BANCO DO BRASIL (FBB). CONHECIMENTO. PROCEDÊNCIA. OITIVA PARA ESCLARECIMENTOS DE QUESTÕES SUBSIDIÁRIAS. EMBARGOS DE DECLARAÇÃO. CONHECIMENTO E IMPROVIMENTO. ANÁLISE DAS RESPOSTAS À OITIVA. VÍNCULO ESTATUTÁRIO ENTRE O BB E A FBB. INTEGRAÇÃO DA FBB À POLÍTICA DE RESPONSABILIDADE SOCIAL CORPORATIVA DO BB, PREVISTA NO ART. DA LEI 13.303/2016 (LEI DAS ESTATAIS). NECESSIDADE DE APRIMORAMENTO DOS INSTRUMENTOS DE COMPLIANCE E GOVERNANÇA NA GESTÃO E NO CONTROLE DAS ALOCAÇÕES DE RECURSOS DO BB À FBB. CESSÃO IRREGULAR DE FUNCIONÁRIOS PÚBLICOS (LATO SENSU) DO BB PARA ATUAÇÃO NA FBB (ENTIDADE PRIVADA). PAGAMENTO IRREGULAR DE PARTICIPAÇÃO NOS LUCROS AOS FUNCIONÁRIOS DO BB QUE ATUAM NA FBB, SEM CONTRIBUIÇÃO DIRETA PARA A PRODUTIVIDADE/LUCRATIVIDADE DO BANCO. NECESSIDADE DE SANEAMENTO GRADUAL DAS SITUAÇÕES IRREGULARES, DE MODO A EVITAR A PARALISAÇÃO DAS ATIVIDADES DA FBB (ARTS. 21 E 22 DA LINDB). DETERMINAÇÕES PARA ELABORAÇÃO DE PLANOS DE AÇÃO. OUTRAS QUESTÕES ACESSÓRIAS. MONITORAMENTO. CIÊNCIA.

REPRESENTAÇÃO (REPR)

Secretaria de Controle Externo do Sistema Financeiro Nacional e dos Fundos de Pensão (SecexFinan).

Inicialmente, informo relatar este processo nos termos do art. 152 do Regimento Interno deste Tribunal, em sucessão ao Ministro José Múcio Monteiro. 
2.	Trata-se de representação formulada pela então SecexFazenda, atual SecexFinanças, originalmente motivada por indícios de irregularidades no âmbito da Fundação Banco do Brasil - FBB (peça 66) , consistentes em "desvio de recursos públicos" noticiados em "denúncia jornalística de que os dirigentes e gestores teriam firmado acordos, convênios ou contratos com Organizações Não Governamentais (ONG´s) visando favorecimento próprio" (peça 66) .
3.	Na primeira fase de instrução, identificou-se que os indícios de corrupção e desvio de recursos já estavam em apuração no âmbito da Polícia Civil do Distrito Federal e da própria FBB, fato que ensejou a mudança de enfoque da ação de controle, cujo eixo migrou para a verificação da natureza jurídica da Fundação, seu grau de sujeição aos princípios da Administração Pública e sua sujeição ao controle externo exercido por esta Corte de Contas (cf instrução à peça 55) .
4. 	Na presente assentada, examinam-se os embargos de declaração opostos, de forma conjunta, pelo Banco do Brasil S/A e pela Fundação Banco do Brasil (peça 92) , contra o Acórdão 2551/2018-TCU-Plenário (Relator: Ministro José Múcio Monteiro) , proferido mediante relação, bem como as respostas à oitiva formulada no referido decisum  (peça 94) , cujo teor principal reproduzo a seguir:
- conhecer da representação, para no mérito considerá-la procedente; 
- retirar a Fundação Banco do Brasil do rol de entidades obrigadas a prestar contas ao Tribunal de Contas da União;
	- determinar a oitiva do Banco do Brasil S.A. e da Fundação Banco do Brasil para manifestarem-se sobre os fatos apontados na representação, alertando-os:
	1.7.1. quanto à possibilidade de o Tribunal vir a determinar que o Banco do Brasil cesse as doações periódicas que estão sendo efetuadas à Fundação Banco do Brasil, uma vez que tal operacionalização fere os arts. 13, § 2º, III, "b", da Lei 9.249/1995 c/c art. 29, XII, do Estatuto Social do Banco do Brasil c/c arts. 28 e 31 da Lei 13.303/2016;
	1.7.2. quanto à possibilidade de o Tribunal vir a determinar que o Banco do Brasil, no prazo de 180 (cento e oitenta) dias, cesse qualquer prestação de serviço administrativo, cessão de pessoal e disponibilização de recursos materiais e tecnológicos a esta fundação privada, com fundamento no princípio da legalidade e da especialidade;
	1.7.3. quanto à possibilidade de o Tribunal vir a determinar que o Banco do Brasil cesse a distribuição de Participação dos Lucros ou Resultados (PLR) aos empregados cedidos ou licenciados para exercerem atividades em entidades privadas, inclusive aqueles que se encontram atualmente cedidos para a FBB, e cesse o ônus do pagamento das remunerações dos dirigentes da FBB, além de adequar os seus normativos internos referentes ao Programa de Alternativas para Executivos em Transição (PAET) e demais benefícios, de modo a impedir o alcance dessas vantagens por indivíduos que passem a atuar fora do conglomerado do Banco do Brasil, inclusive em instituições sem fins lucrativos, como no caso da FBB, com fundamento no princípio da legalidade e da especialidade;
	- [1.8] dar ciência, nos termos do art. 7º da Resolução-TCU 265/2014, ao Ministério da Fazenda e à Presidência da República sobre a natureza privada da Fundação Banco do Brasil, informando que a União não contém nenhum investimento ou participação nessa fundação privada, de modo que a indicação e presença de agentes públicos representando os Ministérios em reuniões dessa instituição fere o princípio da legalidade; 
	1.9. Encaminhar cópia desta deliberação:
	1.9.1. ao Ministério Público Federal e à Secretaria da Receita Federal do Brasil, para que adotem as medidas que julgarem oportunas e convenientes em relação aos indícios de que a Fundação Banco do Brasil não utilizava integralmente os valores doados pelo Banco do Brasil na realização de objetivos sociais, podendo estar descumprindo as declarações que foram emitidas nos termos da Instrução Normativa SRF nº 87, de 31/12/1996, com fundamento no art. 71, XI, da Constituição Federal;
	1.9.2. ao Banco do Brasil S.A e à Fundação Banco do Brasil."[Grifei].
4.	Em seus embargos, os recorrentes questionam supostas omissões e obscuridades na fundamentação do acórdão, especificamente quanto à decisão de "retirar a Fundação Banco do Brasil do rol de entidades obrigadas a prestar contas".
5.	 Os fundamentos para a exclusão da FBB do rol de entidades obrigadas a prestar contas ao TCU foram bem assentados na instrução que embasou o acórdão antecedente, com amparo em precedentes do Supremo Tribunal Federal (MS 24.427-5 e 32.703) , conforme descrito na parte inicial do Relatório que apresento nesta assentada. 
6.	Dada sua complexidade, apresento a seguir alguns esclarecimentos para melhor compreensão da matéria, principalmente quanto a seu histórico.
7.	Ao julgar o MS 24.427-5 (Pleno; relator: Ministro Eros Grau; julg.: 30/08/2006; Dj de DJ 24/11/2006) , o STF decidiu que a "Fundação Banco do Brasil persegue finalidades privadas. Não desempenha função que se possa ter como peculiar e exclusiva da Administração nem exerce atribuição pública". No mérito, o STF concedeu a segurança para tornar insubsistente a determinação veiculada na Decisão 861/1999-TCU-Plenário (relator: Ministro Adhemar Ghisi) para que o Banco do Brasil adotasse providências para o encaminhamento de projeto de lei ao Congresso Nacional para formalizar a criação da FBB, sob a premissa de ser fundação pública. 
8.	No MS 32.703-DF, julgado monocraticamente em 17/08/2017 pelo Ministro Dias Toffoli (DJe 253, de 7/11/2017; decisão confirmada pela 2ª Turma, em agravo regimental; julg.: 10/04/2018; DJe 091, de 11/05/2018) , confirmou-se a dicção de que a FBB é entidade de natureza privada, não se sujeitando aos ditames da Administração Pública nem à fiscalização direta pelo TCU quanto aos recursos próprios repassados a terceiros. No mérito, o STF concedeu em parte a segurança para tornar insubsistente determinação expressa no Acórdão 2071/2013-TCU-Plenário (relator: Ministro José Jorge) para que a FBB adotasse "procedimentos formais de controle dos recursos repassados a terceiros por meio de convênios, observando os preceitos que regem a Administração Pública". Entretanto, a mesma decisão consignou expressamente que deveria ser "mantida a deliberação apenas quanto aos recursos provenientes do Banco do Brasil ou do Poder Público".
9.	Assim, com base nessas dicções do STF e a partir das análises empreendidas na instrução que fundamentou o acórdão embargado, extraem-se as seguintes conclusões:
	a) a Fundação Banco do Brasil possui natureza jurídica privada, não pertencendo à Administração Direta ou Indireta;
	b) não compete ao TCU fiscalizar a FBB quanto à gestão de recursos próprios, de natureza eminentemente privada, inclusive aqueles repassados a terceiros pela Fundação;
	c) em tese, a FBB não se submete aos preceitos que regem a Administração Pública ao  executar  suas atividades com recursos próprios;
	d) todavia, quanto aos recursos de origem pública - incluindo aqueles oriundos de sociedade de economia mista, como o Banco do Brasil -, cabe à aderência da Fundação aos postulados da Administração Pública e, por conseguinte, a respectiva fiscalização por parte do TCU.	
10.	Essa última conclusão amolda-se bem às palavras do Ministro Dias Toffoli, ao fundamentar sua decisão no MS 32.703-DF  (peça 54) :
...quanto aos recursos de origem pública, não me pairam dúvidas acerca da obrigatoriedade, tanto da fiscalização pela Corte de Contas quanto da subserviência da entidade aos postulados da Administração Pública, uma vez que se assenta em postulado democrático a conclusão de que, havendo recurso público envolvido, impõe-se que dele se preste contas ao competente órgão público de controle externo. E, sendo assim, o repasse dos recursos oriundos da sociedade de economia mista - Banco do Brasil - devem estar guarnecidos do cumprimento do regramento norteador das entidades integrantes da Administração Pública.  (Grifei) .
...socorre razão a impetrante ao alegar que não necessita submeter-se aos postulados da Administração Pública quando repassar recursos próprios a terceiros por meio de convênios. Entretanto, ressalto que tal necessidade se emerge, a toda evidência, quando se tratar de recursos provenientes do Banco do Brasil, eis que - ao contrário do que afirma a impetrante - são dotados de natureza pública.  (Grifei) .
11.	A par dessas questões centrais, a instrução do feito suscitou outros pontos de fiscalização que também embasaram o acórdão embargado, mais precisamente os alertas registrados nos subitens 1.7.1, 1.7.2, 1.7.3 e 1.8. Segue-se, de forma resumida, os pontos questionados na instrução à peça 66, da antiga SecexFazenda:
         a) Legalidade/Conformidade das doações do BB à FBB, à luz da Lei 13.303/2016 (Lei das Estatais) 
	- a unidade técnica entendeu "não haver nenhum dispositivo que legitimasse doações de dinheiro público a entidades privadas, especialmente se forem realizadas sem instrumento jurídico prévio, sem, regra geral, procedimento licitatório e sem estudos prévios que garantam transparência, impessoalidade, moralidade, igualdade, publicidade, eficiência, probidade administrativa, entre outros aspectos fundamentais para justificar a operação";
        b) Legalidade dos convênios entre BB e FBB 
	- a instrução questionou a legalidade dos convênios firmados pelo Banco do Brasil com a FBB, em que o primeiro cede recursos humanos, administrativos, materiais ou tecnológicos à Fundação, apesar de sua finalidade não guardar conexão com os objetivos societários de uma instituição bancária; tais serviços são apenas ressarcidos pela FBB, em desacordo com a natureza lucrativa do Banco, no entender da unidade técnica; 
        c) Legalidade do pagamento de Participação nos Lucros e Resultados (PLR) aos funcionários da FBB e do pagamento da remuneração e da extensão de vantagens, como o Programa de Alternativas para Executivos em Transição (PAET) , aos dirigentes da FBB 
	- segundo a unidade técnica, a "Portaria MPOG nº 342/2017 restringe as hipóteses de cessão de pessoas a órgãos ou entidades públicas, o que, naturalmente, exclui a Fundação Banco do Brasil. O Banco do Brasil também não demonstrou a existência de uma norma que respalde tal cessão, baseando apenas no instrumento fático do próprio convênio firmado";
	- soaria contrário ao princípio da eficiência o Banco do Brasil "ceder empregados públicos à entidade privada, especialmente quando garante o pagamento de remunerações e participação nos lucros e resultados, mesmo quando esse empregado exerce atividades que, na melhor das hipóteses, apenas beneficia o banco indiretamente".
 
      d) Presença de representante dos Ministérios nos Conselhos da Fundação Banco do Brasil 
         - a instrução sustentou a falta de amparo jurídico à "presença de agente representante do Estado (indicados por Ministérios ou outros órgãos da Administração Direta) na composição do Conselho Fiscal" da FBB, principalmente porque "a União não possui investimento direto nessa entidade capaz de justificar a indicação de agentes púbicos", exceção feita à "indicação de participantes por parte do Banco do Brasil, uma vez que ele criou a entidade".
12.	Assentados o histórico e os fundamentos da deliberação embargada, passo à análise do recurso para, na sequência, manifestar-se sobre as respostas à oitiva.
	Embargos de declaração
11.	Presentes os requisitos de admissibilidade definidos no art. 34 da Lei 8.443/1992, cumpre conhecer dos embargos.
12.	Conforme resumido na instrução coligida no Relatório, os embargantes alegam que o Acórdão 2551/2018-TCU-Plenário não trouxe os respectivos fundamentos, o que levou os recorrentes a formularem as seguintes questões:
1) É juridicamente possível a FBB continuar a receber recursos da Administração Pública direta e indireta para a execução de suas atividades finalísticas e, ao mesmo tempo, não constar no rol das entidades obrigadas a prestar contas? 
2) A possibilidade de a FBB receber recursos da Administração direta ou indireta não está diretamente relacionada ao dever de prestar contas nos termos do art. 70, parágrafo único, e do art. 71, II e IV, ambos da Constituição Federal? 
3) Na hipótese de o TCU decidir pela legalidade das doações, dos convênios e do pagamento de PLR e PAET, a FBB não será obrigada a prestar contas ao TCU quanto aos recursos oriundos do BB repassados a terceiros mediante convênio ou qualquer outro instrumento? De que forma seria exercido o controle externo em relação a esses recursos? 
4) Considerando a retirada da FBB do rol de entidades obrigadas a prestar contas, como seria exercido o controle externo em relação aos recursos públicos repassados pela FBB a terceiros oriundos da Administração Pública direta, a exemplo dos recursos oriundos do Ministério do Trabalho e Emprego - MTE?
13.	O teor desses questionamentos, a rigor, não apontam nenhuma omissão no acórdão embargado. Isso porque a fundamentação dos acórdãos proferidos por meio de relação está contida nos pareceres conclusivos que integram o processo, especialmente na instrução de mérito da unidade técnica, aqui reprisados, de forma resumida, na primeira parte deste voto. Assim, não há que falar em omissão. 
14.	Ademais, as respostas às indagações formuladas nos embargos estão presentes nas normas de regência do controle externo, especialmente no art. 5º da Lei 8.443/1992, que dispõe sobre as pessoas alcançadas pela jurisdição desta Corte de Contas, o que não se confunde com o dever de prestação anual de contas, estabelecido no art. 7º da mesma lei. No acórdão embargado, a FBB foi desonerada do dever de prestar contas anuais, mas não excluída da jurisdição do TCU caso venha a incidir em alguma das hipóteses do referido art. 5º da nossa Lei Orgânica e pratique alguma irregularidade com recursos de origem federal. Os desdobramentos dessa questão foram bem esclarecidos nos itens 28 a 36 da instrução contida no Relatório, que será levado ao conhecimento de ambas as entidades.
15.	Destarte, nego provimento aos embargos.
	Análise das respostas à oitiva
16.	Antes de prosseguir, anoto que as instruções recentes deste processo foram elaboradas pela Secretaria de Controle Externo do Sistema Financeiro Nacional e dos Fundos de Pensão (SecexFinanças) , unidade sucessora da SecexFazenda no feito e que a resposta à oitiva foi assinada em peça única pelo Banco do Brasil e pela Fundação Banco do Brasil.
	Natureza jurídica da FBB
17.	As entidades sustentam que o fato de a FBB ser entidade privada não a impede de integrar o conglomerado do Banco, havendo um vínculo entre ambos. Alegam também que esse vínculo não chegou a ser questionado Poder Judiciário, em alusão aos processos do STF.
18.	Aduzem também que a FBB promove licitações, em conformidade com o decidido no MS 32.703/DF, quanto à obediência aos princípios da Administração Pública na aplicação dos recursos provenientes do Banco do Brasil ou do Poder Público e repassados à Fundação. Nesse passo, a FBB informa já adotar o Regulamento de Licitações e Contratos do Banco do Brasil (RLBB) na escolha dos executores dos projetos sociais.
19.	Aduzem que "o fato de a FBB ser entidade privada não impede que receba doação de seu instituidor" (peça 112, p. 26) e que "tenha vínculos especiais e específicos com uma das entidades da Administração" (peça 112, p. 27) . Reforça tal argumento assinalando que, se pode receber recursos públicos e, nessa hipótese, deve obedecer aos princípios da Administração Pública, isso significa ser possível  receber recursos do Banco do Brasil.
20.	 Em suas análises, a SecexFinanças pontua, com acerto, que o fato de o Poder Judiciário não ter enfrentado todas as questões suscitadas nesta representação, não impede que elas sejam consideradas pelo Tribunal de Contas da União, pois o controle externo é uma instância fiscalizadora independente.
21.	Quanto ao alegado vínculo entre a FBB e o Banco do Brasil, a unidade técnica demonstra claramente, e de forma acertada, que a Fundação não se confunde com as sociedades controladas total ou parcialmente pelo Banco. Não é parte do conglomerado. Em reforço, a unidade técnica recorda a seguinte declaração do Banco do Brasil (peça 59 - itens não digitalizáveis - FBB TCU.PDF, p. 4-5) : "Considerando possuir autonomia administrativa, a Fundação não está vinculada a qualquer área do Banco do Brasil S.A.". Reforça seus argumentos com a própria definição de fundação: uma universalidade patrimonial com personalidade jurídica destinada a um fim público ou social.
	Dever de licitar 
22.	No que tange ao ponto relacionado ao dever de licitar, a SecexFinanças pontua que a questão analisada neste processo refere-se ao repasse de recursos do Banco do Brasil para a FBB, e não à aplicação de recursos recebidos do Banco pela FBB. Nesse ponto, a instrução assinala: "o cerne da questão é a forma como o Banco transfere recursos. Não se discute - pelo menos não nesse momento - a aplicação desse recurso por parte do ente recebedor" (item 61 da instrução contida no Relatório) . 	Nas palavras do titular da SecexFinanças, "mesmo para parcerias estratégicas - tipicamente realizadas com entes privados, como é o caso - diante de mais de um parceiro possível, não se afaste a necessidade de justificar, mesmo em rito concorrencial simplificado, o porquê da escolha daquele ente específico" (peça 118) .
23.	Em vista disso, a unidade técnica propõe três determinações ao Banco do Brasil que submetem à alocação de recursos do Banco à FBB aos princípios licitatórios:
       b.1.1) cessar as doações periódicas de recursos efetuadas à Fundação Banco do Brasil sem instrumento jurídico competente fixando, pelo menos, objetivos, metas, forma de acompanhamento da execução, forma de prestação de contas, cláusulas punitivas em caso de inadimplemento, resultados e prazos a serem atendidos, exigências contidas no Decreto 6.170/2007 e aplicáveis a empresas estatais por equidade, fazendo constar ainda neste instrumento a viabilidade/inviabilidade de realização de procedimento competitivo, nos termos dos arts. 27, 28, 30 e 31 da Lei 13.303/2016, bem como dos princípios gerais licitatórios e negociais estabelecidos na Lei 13.303/2016.
	b.1.2) na hipótese de novo termo de contrato, parceria, convênio ou instrumento congênere a ser realizado para regularização das máculas identificadas no subitem anterior, identifique, com objetividade e clareza, os objetivos, metas, resultados e prazos a serem atendidos, com a respectiva necessidade de prestação de contas ao Banco do Brasil em relação ao montante repassado; 
	b.1.2.1) na hipótese de a fundamentação para o novo contrato, convênio, termo de parceria ou outro instrumento congênere ser lastreada pelo uso do art. 28, §3º, incisos I e II, da Lei 13.303/2016, ou mesmo pelo art. 29 da mesma Lei, considerada mais de uma entidade apta a desempenhar o objeto do ajuste, atente para a necessária preservação dos princípios fundamentais licitatórios no rito de escolha do parceiro; 
	b.1.2.2) na hipótese da escolha do parceiro ser feita por inexigibilidade, nos termos do art. 30 da Lei 13.303/2016, demonstrar o porquê da impossibilidade da execução do mesmíssimo objeto - atualmente desempenhado pela entidade privada Fundação Banco do Brasil - por outro ente, ou os irremediáveis prejuízos comerciais ou oportunidades de negócio a decorrer da escolha de outro parceiro; (grifei) .   
24.	Sobre essa questão, manifesto minha discordância da unidade técnica, precisamente quanto à alegada obrigação de o Banco do Brasil submeter os repasses de recursos à FBB a procedimentos inerentes ao dever de licitar. 
25.	Minha divergência reside em dois fundamentos básicos. 
26.	O primeiro argumento a sustentar minha divergência em relação à unidade técnica quanto ao ponto em questão é o fato de a licitação ser um procedimento voltado à contratação, em sentido estrito, de compras, obras, serviços e alienações (art. 37, XXI, da Constituição Federal) , relação jurídica distinta da alocação de recursos da entidade instituidora para o custeio da fundação instituída, que decorre de vínculos estatutários. Isso é melhor explicado na exposição do próximo argumento.
27.	A segunda razão da minha divergência reside no liame estatutário entre ambas as entidades e na finalidade corporativa, para a estatal, da criação de uma fundação que ostenta o mesmo nome e alberga objetivos de relevância social.
28.	Embora a FBB seja uma pessoa jurídica de direito privado, com autonomia administrativa, seu vínculo estatutário com o Banco do Brasil é bem estabelecido, inclusive quanto ao repasse de recursos:
	Estatuto do Banco do Brasil:
	Art. 29 São atribuições do Conselho Diretor: (...) 
XII - decidir sobre a concessão, a fundações criadas pelo Banco, de contribuições para a consecução de seus objetivos sociais, limitadas, em cada exercício, a 5% (cinco por cento) do resultado operacional;
Estatuto da FBB:
Art. 4º. Os haveres da Fundação constituem-se de seu patrimônio e de receitas.
§ 1º. O patrimônio é formado de: 
I. dotações do Banco do Brasil S.A..
29.	Segundo o mesmo estatuto, a gestão da FBB é feita com participação majoritária do Banco do Brasil, inclusive nos casos de alteração estatutária e extinção da fundação:
Art. 6º. Os recursos financeiros da Fundação, enquanto disponíveis, deverão ser aplicados por intermédio do Banco do Brasil S.A., de modo a preservar seu valor real.
Art. 10. O Conselho Curador é constituído de 3 (três) membros natos, 8 (oito) membros temporários e 8 (oito) membros suplentes, cujo exercício ocorrerá quando da ausência dos membros temporários. 
§ 1º. São membros natos:
 I. o presidente do Banco do Brasil S.A., efetivo ou em exercício, que também exerce a Presidência do Conselho; 
II. o presidente da Fundação Banco do Brasil, efetivo ou em exercício; e 
III. o membro escolhido pelo Conselho de Administração do Banco do Brasil dentre os conselheiros eleitos pelos acionistas minoritários. 
Art. 18. A Diretoria Executiva é um órgão colegiado composto pelo presidente e dois diretores executivos, todos integrantes do quadro de empregados da ativa do Banco do Brasil S.A. 
Art. 19. O presidente e os diretores executivos da Fundação serão eleitos pelo Conselho Curador dentre empregados da ativa do Banco do Brasil S.A., indicados pelos membros natos do Colegiado.
Art. 29. O Conselho Fiscal é constituído de 3 (três) membros titulares e respectivos suplentes, cujo exercício ocorrerá quando da ausência dos conselheiros titulares, a saber: 
I. representante das áreas gestoras de controles internos, contabilidade, controladoria ou riscos do Banco do Brasil S.A.; 
II. representante do Ministério da Fazenda; e 
III. representante do maior acionista minoritário do Banco do Brasil S.A
Art. 39. O presente Estatuto só poderá ser alterado ou reformado mediante proposta e manifestação favorável e unânime da Diretoria Executiva, por deliberação do Conselho Curador e por aprovação do Banco do Brasil S.A., por intermédio de seu Conselho Diretor, e da autoridade pública competente.
Art. 40. A Fundação extinguir-se-á nos casos e na forma previstos na legislação em vigor, e mediante proposta e manifestação favorável e unânime da Diretoria Executiva, por deliberação fundamentada do Conselho Curador e por aprovação do Banco do Brasil S.A., por intermédio de seu Conselho Diretor.  (Grifei) .
30.	Tanto a criação da FBB quanto seu estreito vínculo com o banco instituidor legitimam-se no conceito de "responsabilidade social empresarial" ou "Social Issues Management", presente no mundo corporativo desde a década de 1970 (KREILTON, 2004[footnoteRef:2]) , porquanto o Banco do Brasil criou a FBB com o objetivo de "promover, apoiar, incentivar e patrocinar ações nos campos da Educação, Cultura, Saúde, Assistência Social, Recreação e Desporto, Ciência e Tecnologia e Assistência a Comunidades Urbano-Rurais" (art. 2º do Estatuto da FBB) . [2:  KREILTON, M. P. A Ética nas Relações entre Empresas e Sociedade: Fundamentos Teóricos da Responsabilidade Social Empresarial. Curitiba: XXVIII ENANPAD, 2004.] 
31.	A responsabilidade social corporativa também encontra assento na Lei 13.303/2016, mais precisamente em seu art. 27:
Art. 27. A empresa pública e a sociedade de economia mista terão a função social de realização do interesse coletivo ou de atendimento a imperativo da segurança nacional expressa no instrumento de autorização legal para a sua criação.
§ 1º A realização do interesse coletivo de que trata este artigo deverá ser orientada para o alcance do bem-estar econômico e para a alocação socialmente eficiente dos recursos geridos pela empresa pública e pela sociedade de economia mista, bem como para o seguinte:
 (...) 
§ 2º A empresa pública e a sociedade de economia mista deverão, nos termos da lei, adotar práticas de sustentabilidade ambiental e de responsabilidade social corporativa compatíveis com o mercado em que atuam.  (Grifei) .
32.	Ademais, a criação e a manutenção de uma fundação por uma sociedade empresarial agrega para a instituidora uma vantagem análoga à obtida com os contratos de patrocínio, que é a divulgação da imagem da empresa perante o público, associada a uma atividade com alto grau de aceitação social. O logotipo da FBB é apresentado com a mesma logomarca do Banco do Brasil, além de possuir o mesmo nome da estatal, o que enseja a identificação de todas suas ações com a imagem institucional do Banco. 
33.	Portanto, embora a Fundação Banco do Brasil seja uma pessoa jurídica de direito privado com autonomia administrativa, não é menos certo que ela é um braço operacional da política de responsabilidade social corporativa e de divulgação de imagem do Banco do Brasil. 
34.	Com base nesse conjunto de fundamentos estatutárias, doutrinários e legais, não identifico óbice jurídico ao repasse de recursos do Banco do Brasil para custeio das atividades da FBB. Antecipo, no entanto, que essa alocação de recursos deve ser feita mediante acordo de metas e demais instrumentos de compliance[footnoteRef:3] bem estabelecidos. Tratarei dessa questão adiante. [3:  "...conjunto de regras, padrões, procedimentos éticos e legais que, uma vez, definido e implantado, será a linha mestra que orientará o comportamento da instituição no mercado em que atua, bem como as atitudes de seus funcionários" (CANDELORO, Ana Paula P. Compliance 360º: riscos, estratégias, conflitos e vaidades no mundo corporativo. São Paulo: Trevisan, 2012, p. 30) .] 
35.	Dessarte, rejeito as determinações descritas nos subitens b.1.1, b.1.2, b.1.2.1 e b.1.2.2 da proposta de encaminhamento da SecexFinanças, exceto quanto à necessidade de pactuação de metas e definição de mecanismos de compliance nos procedimentos de alocação de recursos à FBB pelo Banco do Brasil.  
	Necessidade de estabelecimento de metas e instrumentos de compliance no repasse de recursos do BB à FBB
35.	Sem prejuízo da conclusão que expus no tópico anterior, concordo com a unidade técnica quando assinala que o repasse de recursos do Banco do Brasil à FBB é feito sem os devidos controles que assegurem o alcance de metas e demais instrumentos de compliance, entre os quais destaco:
- pactuação de objetivos, metas e prazos;
- mecanismos fiscalização e controle da execução orçamentária; 
- forma de prestação de contas da FBB ao Banco;
- mecanismos de responsabilização de agentes e cláusulas punitivas para a Fundação, em casos injustificados de não atingimento metas, inadimplemento de obrigações ou prática de irregularidades.
36.	Nesse sentido, é acertada a conclusão do titular da SecexFinanças ao assinalar a necessidade de um "termo de ajustamento de deveres e obrigações" a "permitir que o Banco do Brasil fiscalize a boa aplicação desses recursos, inclusive - e principalmente - quanto à finalidade e a eficiência de seus investimentos sociais."
37.	Trata-se da aplicação de recursos de uma sociedade de economia mista, que, por isso, deve seguir, como regra geral, os princípios da Administração Pública fincados no caput do art. 37: legalidade, impessoalidade, moralidade, publicidade e eficiência.
38.	Embora FBB tenha afirmado seguir o Regulamento de Licitações e Contratos do Banco do Brasil (RLBB) e esteja sujeita ao acompanhamento de auditoria externa e de seu conselho fiscal, o que revela alguma aderência a esses princípios, é imperioso estabelecer critérios para aferição da sua eficiência, o que requer a pactuação de metas e a definição de mecanismos de responsabilização. 
39.	Portanto, acolho em parte as determinações propostas pela SecexFinanças nos subitens b.1.1, b.1.2 e b.1.2.2, cujo teor passo a sintetizar no seguinte comando:  
Fixar o prazo de 90 (noventa) dias ao Banco do Brasil S.A., para que implemente, se ainda não o fez, e apresente a este Tribunal instrumentos formais para regulamentar os repasses de recursos à Fundação Banco do Brasil, com o estabelecimento de metas de aferição periódica e mecanismos de compliance, incluindo procedimentos de fiscalização e controle da execução orçamentária, forma de prestação de contas ao Banco do Brasil e previsão de responsabilização de agentes e cláusulas punitivas à Fundação, em casos injustificados de não atingimento metas, inadimplemento de obrigações ou prática de irregularidades. 
40.	Observo que a expressão "se ainda não o fez", na determinação acima, decorre do fato de a FBB já adotar formalmente um Programa de Integridade e um Código de Ética e Normas de Conduta, além do Código de Ética dos Funcionários do Banco do Brasil, conforme informações sobre seus mecanismos de governança disponíveis no respectivo sítio na Internet[footnoteRef:4]. Assim, é possível que já tenham sido implementadas algumas das exigências alvejadas no comando descrito. [4:  https://fbb.org.br/pt-br/menu-pt-br/sobre-nos ] 
	Legalidade dos convênios para cessão de recursos humanos, administrativos, materiais e tecnológicos
41.	A SecexFinanças também questiona a legalidade dos convênios firmados pelo Banco do Brasil com a FBB, para a cessão de recursos humanos, administrativos, materiais e tecnológicos à Fundação. Embora tais serviços sejam ressarcidos pela FBB, a unidade técnica entende que tais convênios são incompatíveis com a natureza lucrativa do Banco e com suas atividades finalísticas. Aduz também a ausência de previsão legal para a cessão de empregados públicos a entidades privadas 
42.            Em contrapartida, o BB e a FBB alegam que a construção do Plano Estratégico, do Plano de Atividades, do Programa Orçamentário e dos Acordos de Trabalho são feitos de forma conjunta e que o ressarcimento dos custos e despesas materiais, tecnológicas e administrativas é previsto no convênio, mediante critérios de identificação e alocação de custos e despesas. Traz outros argumentos secundários que foram analisados na instrução que integra o meu Relatório.
43.	A unidade técnica refuta os argumentos do Banco do Brasil e da FBB e propõe a seguinte determinação:
b.1.3) cessar, com fundamento no arts. 9°, inciso IV, e 10, inciso II, todos da Lei 8.429/1992, qualquer prestação de serviço administrativo, cessão de pessoal e disponibilização de recursos materiais e tecnológicos à Fundação Banco do Brasil, salvo se amparado em dispositivo específico, a exemplo das Lei 9.790/1999 e 9.637/1998;
44.	Sobre essa questão, concordo parcialmente com as análises da SecexFinanças, mas não acolho a determinação alvitrada, conforme passo a expor.
45.	É certo que a natureza jurídica da relação de emprego dos funcionários do Banco do Brasil, embora seja definida pelo regime trabalhista definido no Consolidação das Leis do Trabalho (CLT - Decreto-lei 5.452/1943) , possui contornos híbridos, sendo considerados funcionários públicos em um sentido amplo. Isso é evidenciado, por exemplo, pelas seguintes características: estão sujeitos à exigência do concurso público, equiparam-se a funcionário público para fins penais e não são demissíveis sem justa causa[footnoteRef:5].  [5:  Entendimento assente no julgamento do RE 589.998, Rel. Min. Ricardo Lewandowski, Plenário, DJe de 12/9/2013, embora esteja sob revisão, em repercussão geral, no RE 688267 RG/CE. ] 
46.	Dessa forma, a alocação de funcionários públicos do Banco do Brasil para atuação na entidade privada Fundação Banco do Brasil configura, sob esse aspecto, desvio de finalidade da função de natureza pública que exercem. Cabe à Fundação contratar diretamente seus empregados. 
47.	Razoável admitir, contudo, que essa vedação não alcança a participação de funcionários do Banco do Brasil nas funções de nível estratégico da Fundação (conselhos curador, fiscal e diretoria executiva) , que atuam por meio de mandatos com prazos definidos. Ademais, a participação de prepostos do Banco do Brasil na direção estratégica da FBB se justifica em face do liame estatutário entre as duas instituições e da necessidade alinhamento de propósitos institucionais entre ambas.   
48.	Destarte, concordo com a unidade técnica quanto à irregular alocação de funcionários do Banco do Brasil na FBB para o desempenho de atividades táticas e operacionais comuns da Fundação. 
49.	Todavia, quanto ao comando proposto pela SecexFinanças para cessação imediata de "qualquer prestação de serviço administrativo, cessão de pessoal e disponibilização de recursos materiais e tecnológicos à Fundação Banco do Brasil", deve-se rejeitá-lo em face do que dispõe os arts. 21 e 22 do Decreto-lei 4.657/1942 (Lei de Introdução às Normas do Direito Brasileiro) , nela incluídos pela Lei 13.655/2018.
50.	Tais dispositivos assinalam a necessidade de ponderação prévia dos possíveis impactos advindos de decisão que invalide ato, contrato, ajuste, processo ou norma administrativa, além dos obstáculos, dificuldades reais dos gestores, devendo modular seus efeitos para evitar prejuízos anormais ou excessivos, verbis:
 Art. 21. A decisão que, nas esferas administrativa, controladora ou judicial, decretar a invalidação de ato, contrato, ajuste, processo ou norma administrativa deverá indicar de modo expresso suas consequências jurídicas e administrativas.
Parágrafo único. A decisão a que se refere o caput deste artigo deverá, quando for o caso, indicar as condições para que a regularização ocorra de modo proporcional e equânime e sem prejuízo aos interesses gerais, não se podendo impor aos sujeitos atingidos ônus ou perdas que, em função das peculiaridades do caso, sejam anormais ou excessivos."
 Art. 22. Na interpretação de normas sobre gestão pública, serão considerados os obstáculos e as dificuldades reais do gestor e as exigências das políticas públicas a seu cargo, sem prejuízo dos direitos dos administrados.
§ 1º Em decisão sobre regularidade de conduta ou validade de ato, contrato, ajuste, processo ou norma administrativa, serão consideradas as circunstâncias práticas que houverem imposto, limitado ou condicionado a ação do agente.  (Grifei) .
51.	À luz desses dispositivos, cumpre ponderar algumas peculiaridades do caso em exame. 
52.	A alocação de funcionários do Banco do Brasil como força de trabalho da FBB decorre de disposição expressa do estatuto da Fundação, verbis:
Art. 42. O corpo de empregados da Fundação constituir-se-á de empregados da ativa cedidos pelo Banco do Brasil S.A., que farão jus à remuneração dos cargos para os quais foram designados, sem direito a outra remuneração por parte da Fundação.
§ 1º. Serão ressarcidos ao Banco do Brasil S.A. todos os custos de funcionamento da Fundação, inclusive as despesas e encargos pela cessão de empregados da ativa de que trata este artigo. 
§ 2º. O presidente e os diretores executivos da Fundação serão remunerados exclusivamente pelo Banco do Brasil S.A. 	
53.	O uso das dependências do Banco do Brasil (o que inclui os recursos materiais e tecnológicos nelas existentes) , para a execução de atividades da FBB é estabelecido no Regimento Interno da Fundação:
Art. 16. A Diretoria Executiva poderá valer-se da rede de dependências do Banco do Brasil na execução das atividades da Fundação, mediante celebração de instrumentos de cooperação específicos entre a Fundação e o Banco do Brasil. 
Parágrafo único. Os trabalhos executados pela rede de dependências do Banco do Brasil, a que alude o caput deste artigo, serão objeto de análise e avaliação das auditorias internas periódicas do Banco do Brasil, ou, ainda, mediante solicitação específica da Diretoria Executiva.
54.	Tais disposições permitem deduzir que a Fundação não possui quadros próprios de servidores. Isso significa que o eventual comando para a cessação imediata de "qualquer prestação de serviço administrativo, cessão de pessoal e disponibilização de recursos materiais e tecnológicos à Fundação Banco do Brasil", como propõe a unidade técnica acarretaria um prejuízo de grandes proporções ao funcionamento da FBB, provavelmente, a paralisação de suas atividades.
55.	Assim, o caso vertente atrai as disposições do parágrafo único do art. 21 da LINDB (indicação das "condições para que a regularização ocorra de modo proporcional e equânime e sem prejuízo aos interesses gerais, não se podendo impor aos sujeitos atingidos ônus ou perdas que, em função das peculiaridades do caso, sejam anormais ou excessivos") , o que, no âmbito deste Tribunal é concretizado no instrumento do plano de ação, previsto no art. 7º, §3º, inciso I e §4º, da Resolução TCU 315/2020:
Art. 7º (...) 
§ 3º Excepcionalmente, no caso de situações em que a implementação das providências imediatas necessárias para prevenir ou corrigir irregularidade, ou remover seus efeitos, não seja factível, a unidade técnica instrutiva poderá propor determinação, desde que devidamente fundamentadas as razões que justifiquem a necessidade da adoção da medida e consideradas as razões apresentadas pelo gestor, nos termos do art. 14 desta Resolução, visando:
I - elaboração de plano de ação;
 (...) 
§ 4º O plano de ação a que se refere o inciso I do parágrafo anterior deve conter, no mínimo, por deliberação:
I - as ações a serem tomadas;
II - os responsáveis pelas ações; e
III - os prazos para implementação.
56.	Portanto, considero que a solução do caso requer determinação ao Banco do Brasil para que, nos termos do art. 250, inciso II, do RITCU, c/c art. 7º, §3º, inciso I e §4º, da Resolução TCU 315/2020, elabore e apresente a este Tribunal, no prazo de 90 (noventa dias) , a contar da ciência, plano de ação para, de forma planejada e gradual, dotar a Fundação Banco do Brasil de quadro próprio de empregados, inclusive com as necessárias alterações estatutárias, devendo indicar as ações necessárias, os respectivos responsáveis e os prazos para implementação.  
	Distribuição de participação nos lucros aos empregados cedidos à FBB
57.	A SecexFinanças questiona a prática do Banco do Brasil de incluir os funcionários cedidos ou licenciados para atuação em entidades privadas, incluindo a FBB, no rol de beneficiários da distribuição de lucros da estatal (Participação dos Lucros ou Resultados - PLR) .
58.	Ao responder à oitiva determinada por este Tribunal, as entidades alegaram basicamente que:
	- o art. 2º da Lei 10.101/2000 autoriza o pagamento de PLR (Participação nos Lucros e Resultados) objeto de negociação em convenção ou acordo coletivo;
	- o art. 42 do Estatuto da FBB dispõe que o corpo de empregados da Fundação fará jus à remuneração dos cargos para os quais foram designados no Banco, sem direito a outra remuneração por parte da Fundação;
	- o convênio entre o BB e a FBB que disciplina a cessão de pessoal prevê que os empregados cedidos mantêm seu direito à PLR e outras retribuições pecuniárias pagas aos demais empregados do Banco, ficando a Fundação, desobrigada, por impedimento legal, do ressarcimento dessas verbas;
	- o art. 42, §2º, do Estatuto da FBB prevê que "o Presidente e os Diretores Executivos da Fundação serão remunerados exclusivamente pelo Banco do Brasil S.A.", inclusive quanto ao Programa de Alternativas para  Executivos  em  Transição  (PAET) ;  
	- a natureza estratégica dessas funções requer "flexibilidade negocial para definição de remuneração adequada, haja vista a assunção de relevantes responsabilidades, inclusive pessoais".
59.	A unidade técnica não acolhe esses argumentos, fundamentando suas análises nas disposições do Decreto 9.144/2017, que, ao dispor sobre as "cessões e as requisições de pessoal em que a administração pública federal, direta e indireta, seja parte", não prevê o pagamento desse tipo de vantagem (PLR e PAET) . 
60.	Dessa forma, propõe a seguinte determinação ao Banco do Brasil:
b.1.4) cessar a distribuição de Participação dos Lucros ou Resultados (PLR) aos empregados cedidos  ou  licenciados  para  exercerem  atividades  em  entidades  privadas,  inclusive  aqueles que se encontram  atualmente  cedidos  para  a  FBB, e  cessar  o  ônus  do  pagamento  das  remunerações dos dirigentes da FBB, além de adequar os seus normativos internos referentes ao Programa de Alternativas para  Executivos  em  Transição  (PAET)  e  demais  benefícios,  de  modo  a  impedir  o  alcance  dessas vantagens por indivíduos que passem a atuar em entidades privadas, inclusive em instituições sem fins lucrativos, como no caso da FBB, com fundamento no art. 12 do Decreto 9.144/2017, a menos que seja criada norma específica que preveja tais tipos de pagamento;
61.	Concordo com a unidade técnica no ponto em que impugna a legitimidade do pagamento da PLR aos funcionários do Banco do Brasil cedidos à FBB. Mas o faço por outro fundamento. Minha conclusão reside no fato de que o trabalho do empregado na Fundação não contribui diretamente para a melhoria dos "índices de produtividade, qualidade ou lucratividade da empresa", conforme exige o inciso II do §1º do art. 2º da Lei 10.101/2000, que dispõe sobre a participação dos trabalhadores nos lucros ou resultados da empresa. 
62.	Entretanto, à semelhança da solução empregada no ponto anterior, também aqui se aplicam as disposições dos arts. 21 e 22 do Decreto-lei 4.657/1942. Isso porque eventual determinação desta Corte de Contas para cessação imediata do pagamento do PLR muito provavelmente implicariam uma evasão em grande escala dos funcionários cedidos à FBB, que, para manter essas vantagens pecuniárias, demandariam seu retorno ao Banco do Brasil. Isso acarretaria risco de paralisia de suas atividades. 
63.	Outro aspecto a considerar é a necessidade de avaliação das peculiaridades jurídicas do acordo negociado entre o Banco do Brasil e seus empregados. Segundo o art. 2º da mencionada Lei 1.101/2000, a "participação nos lucros ou resultados será objeto de negociação entre a empresa e seus empregados", mediante comissão paritária, convenção ou acordo coletivo. Caso sobrevenha determinação deste Tribunal para cessação imediata do pagamento da PLR aos empregados do BB cedidos à Fundação Banco do Brasil, isso poderá ensejar demandas judiciais trabalhistas.
64.	Assim, também aqui é adequado determinar a elaboração de um plano de ação para regularizar a questão, em moldes semelhantes ao comando descrito no tópico anterior. Observo, ademais, que a própria correção da situação anômala de ausência de corpo funcional próprio da FBB, com retorno gradual dos servidores do Banco do Brasil cedidos à Fundação, tenderá a sanar o problema aqui analisado.
65.	Especificamente quanto à extensão dos benefícios do Programa de Alternativas para  Executivos  em  Transição  (PAET) aos servidores cedidos à FBB para o exercício de cargos estratégicos por meio de mandatos, a unidade técnica fundamenta a ilegalidade do procedimento no fato de a cessão dos funcionários ser irregular e não prever tal benefício. Logo, a concessão do PAET aos cedidos também seria irregular, segundo a SecexFinanças (item 135 da instrução contida no Relatório) . 
66.	Entretanto, conforme assinalei alhures (§47) , essa vedação não deve alcançar tais agentes, que atuam por meio de mandatos com prazos definidos. Conforme registrei, a participação de prepostos do Banco do Brasil na direção estratégica da FBB se justifica em face do liame estatutário entre as duas instituições e da necessidade alinhamento de propósitos institucionais entre ambas. Sua função estratégica para o Banco é dar cumprimento às diretrizes da política de responsabilidade social corporativa da empresa. Dessa forma, considero que os fundamentos invocados pela unidade técnica para impugnar também a concessão dos benefícios do PAET não se sustentam.  
              Representante do Ministério da Fazenda nos conselhos da FBB 
67.	No Acórdão 2551/2018-TCU-Plenário, este Tribunal deu ciência ao então Ministério da Fazenda e à Presidência da República de que "a indicação e presença de agentes públicos representando os Ministérios em reuniões dessa instituição [FBB] fere o princípio da legalidade", tendo em vista a natureza privada da Fundação e a ausência de investimento ou participação da União na referida entidade.
68.	Não obstante, essa questão foi novamente suscitada na resposta do Banco do Brasil e da FBB à oitiva franqueada no referido acórdão, quando as entidades assinalaram que:
	- a regra prevista no art. 162, § 2º, da Lei 6.404/1976 ("Não podem ser eleitos para o conselho fiscal, além das pessoas enumeradas nos parágrafos do artigo 147, membros de órgãos de administração e empregados da companhia ou de sociedade controlada ou do mesmo grupo, e o cônjuge ou parente, até terceiro grau, de administrador da companhia") , não se aplica à FBB, que é uma fundação privada, e não uma sociedade empresarial;
	- a presença de representante do Ministério da Economia no conselho fiscal da FBB se justifica em face do vínculo desse órgão com o Banco do Brasil, com o propósito de supervisão ministerial nos termos do art. 20 do Decreto-Lei 200/1967.
69.	A unidade técnica rejeita esses argumentos, asseverando, de um lado, que a vedação prevista no art. 162, §2º, da Lei das Sociedades Anônimas é aplicável analogicamente à FBB, como um "vetor interpretativo e boa prática a outros tipos societários" (sic) . De outra banda, afirma que a supervisão ministerial prevista no DL 200//67 não alcança a FBB, por tratar-se de entidade privada, sem vínculo com a Administração Federal.
70.	Conforme visto, essa questão já foi enfrentada no Acórdão 2551/2018-TCU-Plenário, quando este Tribunal, após analisá-la, limitou-se a dar ciência do fato ao então Ministério da Fazenda (sucedido pelo atual Ministério da Economia) e à Presidência da República. 
71.	Não obstante, ressalvo o argumento da unidade técnica quanto à intenção de aplicar as disposições da Lei das Sociedades Anônimas às regras estatutárias da Fundação Banco do Brasil. Isso porque as fundações possuem regramento próprio, fincado no Código Civil (art. 62 a 69) . 
72.	Ademais, sob uma interpretação teleológica ou finalística, o objetivo do §2º do art. 162 da Lei 6.404/76 é vedar a participação no conselho fiscal de pessoa com algum vínculo que, presumidamente, prejudique sua independência e imparcialidade na verificação das contas da entidade. Não verifico esse risco presumido na participação de um representante do Ministério da Economia no Conselho Fiscal da FBB. Oportuno anotar que o Conselho Fiscal do Banco do Brasil, nos termos do art. 39, §2º, do respectivo Estatuto Social, possui um representante indicado pelo Ministério da Economia, incluindo um representante do Tesouro Nacional. 
73.	O que se deve considerar é a legitimidade do estatuto social da FBB, entidade de natureza privada, para impor ao Ministério da Economia a obrigação de alocar um representante seu no Conselho Fiscal da Fundação, aduzindo-se que a entidade, conforme assinalado no Acórdão 2551/2018-TCU-Plenário, "não contém nenhum investimento ou participação" da União. 
74.	Assim, não tenho reparos aos termos da ciência expedida no referido acórdão.
75.	Faço essas ponderações apenas para expressar meu entendimento sobre o tema - divergente do esposado pela unidade técnica -, em face dos contra-argumentos trazidos pelo BB e pela FBB à dicção expressa no Acórdão 2551/2018-TCU-Plenário. Desnecessário, portanto, reprisar a questão na parte dispositiva da presente deliberação. A unidade técnica também deixou de incluir o ponto em análise na sua proposta de encaminhamento.
	Indícios de irregularidade fiscal
76.	O último tópico analisado pela SecexFinanças foi verificação de que a FBB "não utilizava integralmente os valores doados pelo Banco do Brasil na realização de objetivos sociais", o que pode caracterizar descumprimento do compromisso firmado nas declarações previstas na IN SRF 87/1996. De acordo com essa norma regulamentar, a entidades civil sem fins lucrativos que recebe doações deve declarar à Receita Federal, sob pena de responsabilidade criminal, que 
se compromete a aplicar integralmente os recursos recebidos na realização de seus objetivos sociais e a não distribuir lucros, bonificações ou vantagens a dirigentes, mantenedores ou associados, sob nenhuma forma ou pretexto, e que o responsável pela aplicação dos recursos, e o representante legal da entidade estão cientes de que a falsidade na prestação destas informações os sujeitarão, juntamente com as demais pessoas que para ela concorrerem, às penalidades previstas na legislação criminal e tributária, relativas à falsidade ideológica (art. 299 do Código Penal) e ao crime contra a ordem tributária (art. 1º da Lei nº 8.137, de 27 de dezembro de 1990) . (Grifei) .
77.	Em vista disso, a unidade técnica propõe a seguinte medida:
   	c) dar ciência, nos termos do  (...) [art. 9º da Resolução-TCU 315/2020], à Secretaria da Receita Federal, para que adote as medidas que julgar oportunas e convenientes em relação aos indícios de que a Fundação Banco do Brasil não utilizava integralmente os valores doados pelo Banco do Brasil na realização de objetivos sociais, podendo estar descumprindo as declarações que foram emitidas nos termos da Instrução Normativa SRF nº 87, de 31/12/1996, com fundamento no art. 71, XI, da Constituição Federal; 
78.	Sem embargo das análises realizadas pela SecexFinanças sobre o tema, deixo de acolher a medida proposta, porquanto essa providência já foi objeto do subitem 1.9.1 do Acórdão 2551/2018-TCU-Plenário, descrito no início deste voto, com a mesma redação. A única diferença entre os dois textos é que o anterior cientificou também o Ministério Público Federal sobre a questão. 
79.	Apenas observo que o cerne dos questionamentos formulados pela SecexFinanças quanto ao ponto em questão é a aplicação de mais de 50% de suas receitas com doações em despesas administrativas e de pessoal. Embora compreenda razoável que a execução dos fins sociais de uma Fundação implique, em certa medida, despesas administrativas e com pessoal (ex.: atividades de planejamento, contratação, execução, controle e contabilização necessárias à realização de projetos culturais e sociais da FBB não são "desvinculadas" dos fins sociais da Fundação) , o que parece desproporcional é o elevado percentual desse tipo de despesa. 
80.	Entretanto, é importante frisar que as análises procedidas nesta representação concluíram apenas pela existência de indícios, cuja apuração mais detida cabe aos órgãos competentes, especialmente à Receita Federal, a quem cumpre examinar os achados segundo critérios e padrões próprios para discernir se houve ou não desvio de finalidade na aplicação dos recursos. E, como visto, essas informações foram levadas ao conhecimento do Fisco no acórdão proferido em 2018.
81.	Para finalizar, considero que as questões versadas neste processo devem ser levadas ao Ministério Público do Distrito Federal e Territórios, a quem compete acompanhar a atuação das fundações, nos termos do art. 66 do Código Civil ("Art. 66. Velará pelas fundações o Ministério Público do Estado onde situadas") , haja vista que a FBB tem sede no Distrito Federal segundo o respectivo estatuto. 
***  
	Novos Elementos - Memorial
82.	Conforme assinalado na parte final do Relatório, o Banco do Brasil e a Fundação Banco do Brasil, após a conclusão da fase instrutória do processo e a inclusão do feito na pauta de 30/09/2020, apresentaram, em petição conjunta, memorial com 9 anexos (peças 122 a 130) . Em virtude da minha ausência justificada à referida sessão, a apreciação do feito foi adiada para a presente assentada, o que me permitiu, nesse interregno, examinar o conteúdo das peças complementares.
83.	Em que pese o teor minudente das exposições trazidas no memorial, com trinta laudas, seu conteúdo pode ser resumido nas seguintes alegações centrais:
	- o encaminhamento formulado pela unidade técnica "coloca em risco a própria existência da FBB", o que reforça a necessidade de "expor as razões que justificam a necessidade de permanência da relação entre BB e FBB, assim como melhor detalhar o funcionamento da Fundação na condução dos projetos e os mecanismos de controle e fiscalização dos seus resultados";
	- os argumentos expostos "reforçam a regularidade da relação entre BB e FBB e da atuação da Fundação, e demonstram detalhadamente as regras de governança e compliance que praticam e os resultados positivos e vantajosos obtidos...".
	- os demais questionamentos suscitados na instrução da SecexFinanças - a) cessão de funcionários do Banco à FBB; b) distribuição de participação nos lucros aos empregados do BB cedidos à Fundação e concessão do PAET aos executivos alocados na  FBB; c) aderência à legislação tributária das deduções fiscais do Banco decorrentes das doações à FBB e à respectiva aplicação final dos recursos; d) presença de representante do Ministério da Economia no conselho fiscal da FBB -; referem-se a procedimentos amparados na legislação de regência e na natureza jurídica e econômica do Banco do Brasil, da FBB e da relação empregatícia do Banco com seus funcionários.
84.	Em essência, os argumentos aventados pelas partes já estão considerados neste Voto, principalmente o reconhecimento:
	- da legitimidade do aporte de recursos do Banco do Brasil à FBB, em face dos seus vínculos estatuários e da política de responsabilidade social corporativa da estatal; 
	- da existência de mecanismos de compliance e governança na atuação da Fundação e no seu inter-relacionamento com a sociedade instituidora, embora passíveis de aprimoramentos (vide §40 deste voto) ;
	- da prudência necessária à decisão deste Tribunal para evitar determinações que causem impactos drásticos sobre a capacidade operacional e financeira da FBB, sob pena de inviabilizar o funcionamento de uma entidade atuante há mais de trinta anos; sobre essa questão, o presente voto segue as disposições dos arts. 21 e 22 da Lei de Introdução às Normas do Direito Brasileiro (LINDB; Decreto-lei 4.657/1942) , nela introduzidos pela Lei 13.655/2018.
85.	Quanto aos questionamentos complementares trazidos na instrução e refutados no memorial - a) cessão de funcionários do Banco à FBB; b) distribuição de participação nos lucros aos empregados do BB cedidos à Fundação e concessão do PAET aos executivos alocados na  FBB; c) aderência à legislação tributária das deduções fiscais do Banco decorrentes das doações à FBB e à respectiva aplicação final dos recursos; d) presença de representante do Ministério da Economia no conselho fiscal da FBB -; observo que:
	- as análises empreendidas neste voto sobre as questões "a" e "b" adotam fundamentos distintos dos invocados pela unidade técnica, não sendo objeto de refutação específica no memorial nem infirmados pelas demais razões nele expendidas;
	- sobre as questões "c" e "d", este voto demonstra que o Tribunal já enfrentou essas questões no Acórdão 2551/2018-TCU-Plenário, sem expedir determinações diretas às partes, limitando-se a representar aos poderes competentes nos termos do art. 71, XI, da Constituição Federal, a quem cabe analisar o mérito das questões assinaladas. 
86.	Dessarte, considero que as informações trazidas no aludido memorial não têm o condão de alterar os fundamentos nem a parte dispositiva da deliberação que proponho.
*** 
87.	Após a disponibilização do presente voto na Sessão Plenária de 7/10/2020, pedi a exclusão do processo da pauta de modo a permitir que meus pares tivessem mais tempo para analisar a matéria, haja vista a complexidade das questões aqui apresentadas.
88.	Em audiência realizada em meu Gabinete no dia 9/10/2020, com a presença de um dos meus assessores, fui informado por representantes do Banco do Brasil e da FBB de que a implantação dos planos de ação propostos no acórdão em comento poderia esbarrar em obstáculos jurídicos e operacionais, com risco de prejuízos aos interesses estratégicos e judiciais do Banco.
89.	Com base nessa informação, pondero a necessidade de submeter a elaboração dos planos de ação ora determinados aos critérios postos no parágrafo único do art. 21 e no art. 22 do Decreto-lei 4.657/1942 (Lei de Introdução às Normas do Direito Brasileiro) . Segundo tais disposições legais, a regularização dos problemas assinalados deve ocorrer "de modo proporcional e equânime e sem prejuízo aos interesses" do Banco do Brasil, não podendo impor "ônus ou perdas que, em função das peculiaridades do caso, sejam anormais ou excessivos" (art. 21, parágrafo único) . Também deve sopesar as dificuldades reais dos gestores, "as circunstâncias práticas que houverem imposto, limitado ou condicionado a ação" dos agentes (art. 22, §§ 1º e 2º) .
90.	Nesse diapasão, inclui no Acórdão que acompanha este Voto a seguinte disposição:
9.4 dar ciência ao Banco do Brasil de que a implementação dos objetivos alvejados nos planos de ação referidos nos subitens 9.3.1 e 9.3.2 deve guardar consonância com as disposições do parágrafo único do art. 21 e no art. 22 do Decreto-lei 4.657/1942 (Lei de Introdução às Normas do Direito Brasileiro) , razão por que os eventuais obstáculos jurídicos e operacionais identificados na sua implementação deverão informados a este Tribunal, com as devidas justificativas, no prazo de até 45 (quarenta e cinco) dias, a contar da ciência deste acórdão.
 	Do exposto, VOTO por que seja aprovado o Acórdão que ora submeto a este Colegiado. 
TCU, Sala das Sessões Ministro Luciano Brandão Alves de Souza, em 14 de outubro de 2020.
RAIMUNDO CARREIRO 
Relator